ACORDAO-COMPLETO-2586111

ACÓRDÃO 827/2023 ATA 17/2023 - PLENÁRIO

VISTOS, relatados e discutidos estes autos que tratam de relatório de auditoria com o objetivo de verificar a regularidade dos atos de transferência pela Prefeitura Municipal do Rio de Janeiro do gerenciamento de serviços públicos de saúde para Organizações Sociais,
ACORDAM os Ministros do Tribunal de Contas da União, reunidos em sessão do Plenário, ante as razões expostas pelo Relator, em:
9.1. excluir o Sr. Carlos Evandro Viegas do rol de responsáveis:
9.2. acolher as razões de justificativa apresentadas pelos Srs. Marco Aurélio Santos Cardoso, Maria Beatriz Gonçalves Guimarães Fonseca, Simone Rodrigues da Costa, Erika Braga de Oliveira, Fabrício Azarias da Silva, Hugo Marques Fagundes Junior, Paulo Roberto da Silva Peres, Fernando Rocha Santos, Rodrigo Moraes, Ayla Maria Farias de Mesquita, Carla Lopes Porto Brasil e Ana Carolina Henrique Siqueira Lara, relacionadas às audiências determinadas nos subitens 9.6.1, 9.6.4, e 9.6.5 do Acórdão 1303/2017-TCU-Plenário;
9.3. rejeitar as razões de justificativa e aplicar as seguintes multas individuais aos responsáveis, com fulcro no art. 58, inciso II, da Lei 8.443/1992:
9.3.1. Sras. Paula Travassos de Lima, Silvia Cristina Fonseca de Araújo, Bruna Peregrino Bonfim, Domênica Soares Leite e Rafaella Peixoto da Silva Oliveira e Sr. Paulo César de Almeida Mattos, no valor individual de R$ 12.000,00;
9.3.2. Sr. João Luiz Ferreira Costa, no montante de R$ 64.000,00;
9.3.3. Sr. Reynaldo Pinto de Souza Braga Junior, no valor de R$ 40.000,00; e
9.3.4. Sr. Daniel Ricardo Soranz Pinto, no montante de R$ 48.000,00;
9.4. fixar o prazo de 15 (quinze) dias, a contar da data da notificação, para que os responsáveis comprovem, perante o Tribunal (arts. 214, inciso III, alínea "a", e 269 do RI/TCU) , o recolhimento das referidas quantias aos cofres do Tesouro Nacional, atualizadas, quando pagas após seu vencimento, monetariamente, desde a data de prolação deste acórdão até a do efetivo recolhimento, na forma da legislação em vigor;
9.5. autorizar a cobrança judicial das dívidas, caso não atendidas as notificações, nos termos do art. 28, inciso II, da Lei 8.443/1992;
9.6. autorizar, desde já, caso requerido, o parcelamento das dívidas em até 36 (trinta e seis) parcelas mensais e consecutivas, incidindo, sobre cada parcela, os correspondentes acréscimos legais, alertando os responsáveis de que a falta de pagamento de qualquer parcela importará no vencimento antecipado do saldo devedor, nos termos do art. 26 da Lei 8.443/1992, c/c o art. 217 do Regimento Interno/TCU;
9.7. dar ciência ao Município do Rio de Janeiro, com fundamento no art. 9º, inciso I, da Resolução-TCU 315, de 2020, que a contratação de pessoal para operacionalizar o Programa de Saúde da Família (PSF) por outros meios que não sejam contratação direta, com criação de cargos ou empregos públicos, ou contratação indireta, mediante celebração de contrato de gestão com Organização Social (OS) ou termo de parceria com organização da sociedade civil de interesse público (Oscip) , contraria o disposto no artigo 37, inciso II, c/c artigo 198, § 4º, da CRFB, bem como na jurisprudência do TCU (Acórdão 1146/2003-TCU-Plenário, relator Ministro Walton Alencar; Acórdão 1428/2014-TCU-Segunda Câmara, da relatoria do Ministro Marcos Bemquerer; Acórdão 8200/2018-TCU-Primeira Câmara, da relatoria do Ministro Bruno Dantas; Acórdão 281/2010-TCU-Plenário, de relatoria do Ministro-Substituto Marcos Bemquerer; Acórdão 6438/2011-TCU-Primeira Câmara, da relatório do Ministro-Substituto Augusto Sherman) .

Relatório de auditoria com o objetivo de verificar a regularidade da transferência do gerenciamento de serviços públicos de saúde para Organizações Sociais, no Município de Rio de Janeiro. Análise das respostas das audiências.

Ministério da Saúde (vinculador); Município do Rio de Janeiro - RJ e Secretaria de Estado de Saúde do Rio de Janeiro.

3. Responsáveis: Ana Carolina Henrique Siqueira Lara (XXX.821.146-XX); Ayla Maria Farias de Mesquita (XXX.003.507-XX); Bruna Peregrino Bomfim (XXX.064.617-XX); Carla Lopes Porto Brasil (XXX.827.937-XX); Daniel Ricardo Soranz Pinto (XXX.210.958-XX); Domenica Soares Leite (XXX.523.587-XX); Erika Braga de Oliveira (XXX.518.797-XX); Fabrício Azarias da Silva (XXX.453.957-XX); Fernando Rocha Santos (XXX.713.817-XX); Hugo Marques Fagundes Junior (XXX.325.907-XX); Joao Luiz Ferreira Costa (XXX.370.027-XX); Marco Aurelio Santos Cardoso (XXX.765.277-XX); Maria Beatriz Gonçalves Guimarães Fonseca (XXX.998.777-XX); Paula Travassos de Lima (XXX.177.537-XX); Paulo Cesar de Almeida Mattos (XXX.211.637-XX); Paulo Roberto da Silva Peres (XXX.667.747-XX); Rafaella Peixoto da Silva Oliveira (XXX.242.887-XX); Reynaldo Pinto de Souza Braga Junior (XXX.145.257-XX); Rodrigo Moraes (XXX.052.808-XX); Secretaria de Estado de Saúde do Rio de Janeiro (42.498.717/0001-55); Silvia Cristina Fonseca de Araújo (XXX.739.357-XX); Simone Rodrigues da Costa (XXX.752.657-XX)..

13.1. Ministros presentes: Vital do Rêgo (na Presidência), Walton Alencar Rodrigues, Benjamin Zymler (Relator), Augusto Nardes, Aroldo Cedraz e Jhonatan de Jesus.
13.2. Ministros-Substitutos convocados: Marcos Bemquerer Costa e Weder de Oliveira.

BENJAMIN ZYMLER

Cuidam os autos de relatório de auditoria com o objetivo de verificar a regularidade da transferência do gerenciamento de serviços públicos de saúde para Organizações Sociais, em cumprimento ao despacho por mim proferido, no âmbito do TC Processo 010.278/2016-8.
2.	A presente fiscalização tomou como base as constatações trazidas no Acórdão 3239/2013-TCU-Plenário (Relator: Ministro Walton Alencar) , que apreciou auditoria operacional a respeito da transferência do gerenciamento de unidades públicas a entidades privadas. 
3.	Por meio do subitem 9.5 da aludida decisão, o Tribunal decidiu:
	"9.5. com relação à Secretaria Municipal de Saúde e Defesa Civil do Rio de Janeiro:
	9.5.1. determinar que faça constar do processo de transferência do gerenciamento dos serviços de saúde para organizações sociais estudo detalhado que contemple: 
	9.5.1.1. fundamentação da conclusão de que a transferência do gerenciamento para organizações sociais mostra-se a melhor opção; 
	9.5.1.2. avaliação precisa dos custos do serviço e ganhos de eficiência esperados da OS; 
	9.5.1.3. planilha detalhada com a estimativa de custos da execução dos contratos de gestão; e
	9.5.1.4. participação das esferas colegiadas do SUS."
4.	Ademais, o Tribunal deliberou, no subitem 9.9.1 do mencionado aresto, pela remessa de cópia do relatório, voto e acórdão à então denominada Secex-RJ, para conhecimento e/ou adoção das medidas pertinentes às seguintes irregularidades identificadas nos contratos firmados pela Secretaria Municipal de Saúde e Defesa Civil do Rio de Janeiro (SMSDC/RJ) com as empresas Biotech e a GPS Total Saúde, para gerenciamento dos Hospitais Municipais Pedro II e Ronaldo Gazolla:
a) 	direcionamento a um grupo empresarial específico na contratação com o poder público; e
b) 	contratação de entidade com fins lucrativos para operacionalização do Programa Saúde da Família (PSF) e para a transferência de gerenciamento de hospital, formulou-se a questão de auditoria transcrita abaixo.
5.	Dessa forma, a presente auditoria teve como finalidades: (i) monitorar o subitem 9.5 do Acórdão 3239/2013-TCU-Plenário; (ii) dar seguimento ao exame dos indícios de irregularidades apontados pelo Acórdão 3239/2013-TCU-Plenário referentes à Secretaria de Saúde do Município do Rio de Janeiro; e (iii) verificar a ocorrência de novas irregularidades na gestão dos recursos federais em comento.
6.	Após os trabalhos de campo, o TCU decidiu, por meio do Acórdão 1303/2017-TCU-Plenário:
	"9.1. considerar cumpridas as determinações constantes dos subitens 9.5.1.1, e 9.5.1.4 do Acórdão 3239/2013-TCU-Plenário;
	9.2. considerar parcialmente cumpridas as determinações constantes dos subitens 9.5.1.2 e 9.5.1.3 do Acórdão 3239/2013-TCU-Plenário;
	9.3. considerar prejudicada a recomendação constante do subitem 9.5.2 do Acórdão 3239/2013-TCU-Plenário, em função da revogação do fundamento legal da recomendação exarada, Resolução Normativa ANS 275/2011;
	9.4. dar por encerrado o monitoramento do item 9.5 do Acórdão 3239/2013-TCU-Plenário;"
7.	Ademais, foram determinadas as seguintes medidas processuais à então denominada Secex/RJ: 
"9.5.1. previamente à audiência dos responsáveis pelo "desenho do fluxo financeiro de pagamento dos contratos de gestão da área da saúde", verifique os atos de transferência de recursos às organizações sociais signatárias dos Contratos de Gestão 19/2014 e 02/2016, em cada um dos períodos de gestão dos aludidos responsáveis;
9.5.2. promova a quantificação do débito e a identificação dos responsáveis pela "perda financeira em razão do desenho do fluxo financeiro utilizado para a remunerar as organizações sociais", na forma especificada nos itens 26 a 28 do voto;
9.5.3. avalie o caráter sistêmico dos achados "perda financeira em razão do desenho do fluxo financeiro utilizado para a remunerar as organizações sociais" e "despesa mais relevante do contrato de gestão (folha de pagamento) realizada indevidamente fora de conta específica, não possuindo documentação suporte que demonstre sua efetiva realização" e a eventual responsabilidade dos Secretários Municipal de Saúde por grave omissão na fiscalização e gestão dos referidos ajustes;
9.5.5. adote as medidas que entender pertinentes para a quantificação de eventual dano ao erário e, se for o caso, identifique os responsáveis para posterior citação, enviando os autos previamente a este Gabinete para a devida autorização; e
9.5.4. autue processo de monitoramento específico para a verificação do atendimento das determinações efetivadas nesta deliberação;"
8.	Por fim, foi autorizada a efetivação da audiência dos responsáveis designados pelas seguintes ocorrências:
"9.6.1. do Sr. Marco Aurelio Santos Cardoso (CPF: XXX.765.277-XX) , Secretário Municipal de Fazenda do Rio de Janeiro, no período de 27/3/2012 até o 15/12/2016, pelo desenho do fluxo financeiro de pagamento dos contratos de gestão da área da saúde que gera a perda da rastreabilidade do dinheiro público, bem como rompe com o nexo causal dos pagamentos efetuados com o objeto contratado, contrariando o disposto nas cláusulas financeiras dos contratos de gestão pactuados (a exemplo da cláusula oitava, parágrafo quinto, do Contrato de Gestão 19/2014) ;
9.6.2. Sr. Carlos Evandro Viegas (CPF: XXX.094.777-XX) , Secretário Municipal de Fazenda do Rio de Janeiro, no período de 16/12/2016 até o 31/12/2016, pelo desenho do fluxo financeiro de pagamento dos contratos de gestão da área da saúde que gera a perda da rastreabilidade do dinheiro público, bem como rompe com o nexo causal dos pagamentos efetuados com o objeto contratado, contrariando o disposto nas cláusulas financeiras dos contratos de gestão pactuados (a exemplo da cláusula oitava, parágrafo quinto do Contrato de Gestão 19/2014) ;
9.6.3. da Sra. Paula Travassos de Lima (CPF: XXX.177.537-XX) , da Sra. Silvia Cristina Fonseca de Araújo (CPF:XXX.739.357-XX) , da Sra. Bruna Peregrino Bonfim (CPF: XXX.064.617-XX) , da Sra. Domenica Soares Leite (CPF: XXX.523.587-XX) , do Sr. Paulo César de Almeida Mattos (CPF: XXX.211.637-XX) e da Sra. Rafaella Peixoto da Silva Oliveira (CPF:XXX.242.887-XX) , integrantes titulares da Comissão Técnica de Avaliação (CTA) do Contrato 019/2014 da Secretaria Municipal de Saúde do Rio de Janeiro, designados pela Resolução SMS 2.815 de 30 de dezembro de 2015, no período de 4/1/2016 até o presente momento, por não apontar no relatório da comissão técnica de acompanhamento dos contratos com as organizações sociais que o pagamento da folha de salários estava sendo realizado fora da conta específica e não estava suportado por documento hábil que comprovasse seu efetivo pagamento (data base julho 2016) , permitindo que a Prefeitura efetuasse novos repasses a Organização Social contratada, contrariando o disposto no parágrafo quinto da cláusula oitava c/c incisos V e VI do parágrafo primeiro da cláusula décima do Contrato de Gestão 019/2014 e art. 9º da Lei Municipal 5.026/2009; 
9.6.4. da Sra. Maria Beatriz Gonçalves Guimarães Fonseca (CPF: XXX.998.777-XX) , do Sr. Fabrício Azarias da Silva (CPF: XXX.453.957-XX) , do Sr. Hugo Marques Fagundes Junior (CPF:XXX.325.907-XX) , do Sr. Paulo Roberto da Silva Peres (CPF:XXX.667.747-XX) , do Sr. Fernando Rocha Santos (CPF: XXX.713.817-XX) , do Sr. Rodrigo Moraes (CPF:XXX.052.808-XX) , da Sra. Simone Rodrigues da Costa (CPF:XXX.752.657-XX) e da Sra. Erika Braga de Oliveira (CPF:XXX.518.797-XX) , integrantes titulares da Comissão Técnica de Avaliação (CTA) do Contrato 002/2016 da Secretaria Municipal de Saúde do Rio de Janeiro, designados pela Resolução SMS 2.937 de 17 de maio de 2016 c/c Resolução 3006 de 11 de julho de 2016, no período de 18/5/2016 até 12/7/2016 e Resolução SMS 3.007 de 12 julho de 2016, no período 12 de julho de 2016 até o presente momento, por não apontar no relatório da comissão técnica de acompanhamento dos contratos de gestão que a organização social não estava comprovando, por meio de documento hábil, o pagamento de todos os contratados relativos ao contrato de gestão 002/2016 (ausência de detalhamento dos contratados e seus salários - data base julho 2016) , permitindo que a Prefeitura efetuasse novos repasses a Organização Social contratada, contrariando o disposto no parágrafo segundo da cláusula quinta, c/c incisos V e VI do parágrafo primeiro da cláusula décima do Contrato de Gestão 002/2016 e art. 9º da Lei Municipal 5.026/2009;
9.6.5. do Sr. João Luiz Ferreira Costa, CPF XXX.370.027-XX, Subsecretário de Atenção Hospitalar da Secretaria Municipal de Saúde e Defesa Civil-SMSDC, no período de 29/1/2009 a 8/1/2015, por ter atestado que a Biotech Humana Organização Social de Saúde estava constituída há pelo menos dois anos no pleno exercício das atividades de saúde pública, sem documentação suporte adequada, o que propiciou a qualificação irregular da Biotech como Organização Social, com infração ao disposto no inciso III do art. 2º da Lei Municipal 5.026/2009;
9.6.6. das Sras. Ayla Maria Farias de Mesquita (CPF: XXX.003.507-XX) , Carla Lopes Porto Brasil (CPF: XXX.827.937-XX) e Ana Carolina Henrique Siqueira Lara (CPF: XXX.821.146-XX) , integrantes da Comissão Especial de Seleção da Secretaria Municipal de Saúde e Defesa Civil SMSDC, no período de 12/12/2011 a 12/1/2012, por processar e julgar a seleção de Chamamento Público 007/2011, sem indicar expressamente no Processo 09/004560/2011, os motivos utilizados pela Comissão Especial de Seleção para conferir pontuação para cada uma das Organizações Sociais, contrariando o parágrafo único do art. 18 do Decreto Municipal 30.780/2009, bem como os princípios administrativos da motivação, publicidade e do interesse público; e
	9.6.7. do Sr. Reynaldo Pinto de Souza Braga Junior, CPF XXX.145.257-XX, Subsecretário de Administração e Finanças, no período de 13/1/2005 a 30/10/2008, por ter celebrado o Contrato 1302/2007, efetuando contratação de pessoa jurídica com fins lucrativos para gerenciamento de unidades públicas de saúde e operacionalização de programa governamental, alternativa que não é prevista no arcabouço legal em vigor, uma vez que as alternativas válidas seriam a contratação direta, com a criação de cargos ou empregos públicos, ou contratação indireta, mediante a celebração de contrato de gestão ou termo de parceria, nos termos do art. 5º da Lei 9.637/1998 e art. 9º da Lei 9.790/1999."
9.	Cumpridas as medidas processuais, a Unidade de Auditoria Especializada em Saúde (AudSaúde) , que assumiu a responsabilidade pela condução do processo, elaborou a instrução de mérito transcrita parcialmente a seguir com os ajustes de forma que entendi pertinentes:
"8.	A primeira instrução sobre esse objeto foi realizada à peça 244, com proposta de exclusão do Sr. Carlos Evandro Viegas (CPF: XXX.094.777-XX) , Secretário Municipal de Fazenda do Rio de Janeiro, no período de 16/12/2016 até o 31/12/2016, do rol de responsáveis, uma vez que as transferências bancárias apuradas na auditoria haviam sido realizadas durante o período de gestão do Sr. Marco Aurélio Santos Cardoso (análise referente ao subitem 9.6.2 do Acórdão 1303/2017-TCU-Plenário, da relatoria do Ministro Benjamin Zymler) . Essa proposta foi ratificada pelo relator por meio do despacho de peça 247. 
9.	Após promoção das medidas preliminares propostas, o processo recebeu nova instrução da unidade técnica (peça 331) , por meio da qual foram analisadas tanto as defesas apresentadas frente às audiências determinadas no item 9.6 do Acórdão 1303/2017-TCU-Plenário, da relatoria do Ministro Benjamin Zymler  (com exceção do subitem 9.6.2, que já havia sido excluído por meio do despacho do relator de peça 247) , quanto os pontos determinados nos subitens 9.5.2, 9.5.3 e 9.5.4 do mesmo acórdão, nos seguintes a seguir descritos. 
9.1.	Sobre a descaracterização da conta específica e exclusiva utilizada para remunerar as organizações sociais (recursos financeiros depositados e movimentados indevidamente por contas correntes não específicas do contrato de gestão) , propôs acolhimento das razões de justificativa apresentadas pelo Sr. Marco Aurélio Santos Cardoso (audiência determinada no subitem 9.6.1 do Acórdão 1303/2017-TCU-Plenário, da relatoria do Ministro Benjamin Zymler) , uma vez que era Secretário de Fazenda do Município do Rio de Janeiro à época dos fatos e a competência para realizar os pagamentos às organizações sociais era do Secretário de Saúde, cabendo a este, portanto, verificar qualquer impedimento legal no pagamento ou repasse para determinada conta; quanto à responsabilidade desse último gestor, entendeu que não seria razoável imputar-lhe nenhuma responsabilidade pelo repasse de recursos dos contratos de gestão para as contas das organizações sociais de saúde (OSS) , no Banco Santander, uma vez que era feito segundo os normativos municipais (peça 331, p. 8-11, parágrafos 17-34) . 
9.2.	Sobre a perda financeira em razão do desenho do fluxo financeiro utilizado para remunerar as organizações sociais, fez os encaminhamentos a seguir. 
9.2.1.	Propôs inicialmente que os subitens 9.5.2 e 9.5.4 do Acórdão 1303/2017-TCU-Plenário (determinações dirigidas à Secex/RJ, à época, para que promovesse a quantificação do débito e a identificação dos responsáveis pela perda financeira decorrente do desenho do fluxo financeiro utilizado para remunerar as organizações sociais) fossem considerados prejudicados, tendo em vista o entendimento do TCU no sentido de que a não aplicação de recursos de convênios ou instrumentos congêneres no mercado financeiro, apesar de ilegal e passível de multa, não configurava débito a ser ressarcido aos cofres públicos (peça 331, p. 15, parágrafos 51-54) . 
9.2.2.	Quanto ao subitem 9.5.3 do mesmo acórdão (determinação dirigida à Secex/RJ, à época, para que avaliasse o caráter sistêmico dos achados referentes à perda financeira decorrente do desenho do fluxo financeiro utilizado para remunerar as organizações sociais e à realização da despesa mais relevante do contrato de gestão, referente à folha de pagamento, indevidamente fora de conta específica, sem documentação de suporte que demonstrasse sua efetiva realização e apurasse eventual responsabilidade dos secretários de saúde por grave omissão na fiscalização e gestão dos referidos ajustes) , entendeu que as conciliações bancárias relacionadas aos Contratos de Gestão 2/2016 e 19/2014 demonstravam ser curto o intervalo em que o recurso passava em trânsito entre as contas administrativas das organizações sociais e as contas de execução, onde deveriam ser aplicadas no mercado financeiro; assim, entendeu que a situação relatada não configuraria erro grosseiro ou negligência cabal a justificar eventuais sanções, entendendo mais adequado, portanto, proposições de melhorias no fluxo financeiro, o que já fora feito por meio do item 9.7 do Acórdão 1303/2017-TCU-Plenário; por conseguinte, também em relação a esse item do Acórdão 1303/2017-TCU-Plenário, propôs que fosse considerado prejudicado (peça 331, p. 15-17, parágrafos 55-68) .   
9.3.	Acerca da despesa mais relevante do contrato de gestão (folha de pagamento) realizada indevidamente fora de conta específica, não possuindo documentação suporte que demonstrasse sua efetiva realização, fez os apontamentos resumidos adiante.
9.3.1.	A análise das razões de justificativa apresentadas pelos membros da CTA do Contrato de Gestão 19/2014 (audiência determinada no subitem 9.6.3 do Acórdão 1303/2017-TCU-Plenário, da relatoria do Ministro Benjamin Zymler) foi no sentido de que o pagamento dos recursos humanos realizado fora da conta específica do contrato de gestão, além de ter infringido o parágrafo quinto da cláusula oitava, rompeu o nexo de causalidade financeiro entre os recursos que debitaram a conta específica e o pagamento dos colaboradores contratados e que constam da folha; ademais, como não foram juntados, para fins de prestação de contas, os documentos fiscais para comprovar os referidos pagamentos, não havia como comprovar que os valores repassados tinham sido efetivamente aplicados nesse objeto. Em razão do exposto, propôs rejeição das razões de justificativas apresentadas pelos membros da Comissão Técnica de Avaliação (CTA) do Contrato 019/2014, com aplicação da multa prevista no art. 58 da Lei 8.443/1992 (peça 331, p. 24-28, parágrafos 76-78, 82-103) .
9.3.2.	Ainda sobre esse tema, entendeu pela necessidade de convocar o Secretário de Saúde do Município do Rio de Janeiro da época, Sr. Daniel Ricardo Soranz Pinto (peça 331, p. 24 e 28, parágrafos 79 e 104) , para compor o polo passivo relacionado a essa irregularidade, pois as constatações apontadas pela equipe de fiscalização, mesmo tendo ficado restritas a dois contratos de gestão, demonstraram "falta de padronização na gestão financeira dos contratos e falhas sistêmicas na fiscalização dos pagamentos, em especial, na folha de pessoal". No entendimento adotado na instrução de peça 331, cabia ao secretário de saúde a fiscalização da execução dos contratos de gestão, por força do disposto no artigo 8º, § 2º, da Lei 5.026/2009 e do artigo 24 do Decreto 30.180/2009 (peça 331, p. 24-35, parágrafo 80) . A incidência de falhas sistêmicas na fiscalização desses contratos havia evidenciado, segundo apontado na instrução pretérita, a conduta omissiva do gestor, visto que não teria atuado para evitar tais ocorrências (peça 331, p. 42, Matriz de Responsabilização) . Por essa razão, propôs audiência do referido gestor. 
9.3.3.	No que se refere às razões de justificativa apresentadas pelos membros da CTA do Contrato de Gestão 2/2016 (audiência determinada no subitem 9.6.4 do Acórdão 1303/2017-TCU-Plenário, da relatoria do Ministro Benjamin Zymler) , destacou que a situação nele verificada diferia da encontrada no Contrato de Gestão 019/2014, pelas seguintes razões: a folha de funcionários da OSS era paga por meio de conta específica e exclusiva, porém diversa da conta específica de execução das demais despesas; os extratos bancários mensais e a folha de pagamento eram alimentados no Painel de Gestão das Parcerias com Organizações Sociais; apesar de a relação bancária discriminada dos funcionários não fazer parte das prestações de contas apresentadas à época da fiscalização, os justificantes encaminharam documentos em suas defesas, que foram aptos a estabelecer o nexo causal da aplicação financeira dos recursos; ademais, foi comprovado também que a Secretaria de Saúde do Município do Rio de Janeiro já havia tomado providências para exigir essa mencionada relação bancária na prestação de contas dos contratos de gestão. Em face do exposto, propôs acolhimento parcial das razões de justificativa apresentadas para afastar a responsabilidade dos membros da CTA do Contrato de Gestão 2/2016 por eventuais sanções (peça 331, p. 28-30, parágrafos 106-120 e 122) .  
9.4.	Sobre o direcionamento a um grupo empresarial específico na contratação com o poder público, achado reportado no Acórdão 3239/2013-TCU-Plenário, evidenciado pelo atestado de que a Biotech Humana Organização Social de Saúde estava constituída há pelo menos dois anos no pleno exercício das atividades de saúde pública, sem haver documentação de suporte adequada, (audiência determinada no subitem 9.6.5 do Acórdão 1303/2017-TCU-Plenário, da relatoria do Ministro Benjamin Zymler) , fez os seguintes descritos abaixo (peça 331, p. 33-39, parágrafos 129-158.
9.4.1.	Os documentos constantes do processo de qualificação da Biotech não eram suficientes para comprovar que a entidade estava há pelo menos dois anos no pleno exercício de ações de saúde pública, como exige o art. 2º, inciso III, da Lei Municipal 5.026/2009, pelas seguintes razões: "seu estatuto social, antes de março de 2011, previa apenas o atendimento de consultas médicas via internet, algo significativamente distante de ações de gerenciamento de serviços hospitalares ou qualquer outra ação de saúde pública"; "os atestados de capacidade técnica foram emitidos por empresas com relação pessoal com o presidente da Biotech"; os contratos de trabalho dos médicos que atuariam na Biotech eram de setembro e outubro de 2011, sendo que o pedido de qualificação da entidade ocorreu em outubro de 2011 e os mencionados profissionais também teriam atuado no Hospital Municipal Ronaldo Gazolla; e os documentos apresentados pela Biotech para comprovar os dois anos de pleno exercício de atividades de saúde pública não tinham o condão de alcançar essa finalidade, uma vez que tratavam de contratos e convênio das empresas GMP Saúde Prestadora de Serviços Médicos e GPS Total Saúde, os quais eram distintos da Biotech, não tendo, portanto, a aptidão de "comprovar o pleno exercício da Biotech nas atividades de saúde necessárias à sua qualificação". (peça 331, p. 33-37, parágrafos 331, 139, 143-148) .
9.4.2.	Pelas razões expostas, propôs rejeição das razões de justificativa apresentadas pelo Sr. João Luiz Ferreira Costa, Subsecretário de Atenção Hospitalar da Secretaria Municipal de Saúde e Defesa Civil, no período de 29/1/2009 a 8/1/2015, e aplicar ao responsável a multa prevista no art. 58 da Lei 8.443/1992. (peça 331, p. 38, parágrafo 153) .
9.4.3.	Sobre as razões de justificativa apresentadas pelas integrantes da Comissão Especial de Seleção da Secretaria Municipal de Saúde (SMS) , no período de 12/12/2011 a 12/1/2012 (audiência determinada no subitem 9.6.6 do Acórdão 1303/2017-TCU-Plenário, da relatoria do Ministro Benjamin Zymler) , entendeu que o fato que havia fundamentado tal medida preliminar não mais se sustentava, visto que era apontada "a não identificação pela equipe, no processo, das razões para que a comissão conferisse determinada pontuação para cada uma das organizações sociais que participaram do chamamento público", mas, nas defesas apresentadas, "todas as justificantes apresentaram cópia da documentação que compôs o chamamento público, e, em especial, da publicação do resultado da pontuação atribuída aos proponentes, com o detalhamento da motivação dos pontos atribuídos para cada critério e para cada OS". (peça 331, p. 38, parágrafos, parágrafos 154-157) .
9.4.4.	Por essa razão, propôs acolhimento das razões de justificativa apresentadas pelas integrantes da Comissão Especial de Seleção da Secretaria Municipal de Saúde (SMS) , no período de 12/12/2011 a 12/1/2012 (peça 141, p. 38-39, parágrafo 158) .
9.5.	Por fim, no que se refere à contratação de entidade com fins lucrativos para operacionalização do programa saúde da família e para a transferência de gerenciamento de hospital, achado reportado no Acórdão 3239/2013-TCU-Plenário evidenciado por contratação de pessoa jurídica com fins lucrativos para gerenciamento de unidades públicas de saúde e operacionalização de programa governamental, alternativa que não estava prevista no arcabouço legal em vigor, uma vez que as alternativas válidas seriam a contratação direta, com a criação de cargos ou empregos públicos, ou contratação indireta, mediante a celebração de contrato de gestão ou termo de parceria (audiência determinada no subitem 9.6.7 do Acórdão 1303/2017-TCU-Plenário, da relatoria do Ministro Benjamin Zymler) , fez os seguintes apontamentos adiante.
9.5.1.	Esta Corte de Contas, por meio do Acórdão 1146/2003-TCU-Plenário, da relatoria Min. Walton Alencar Rodrigues, estabeleceu o entendimento nos seguintes termos (peça 131, p. 39, parágrafo 162) :
9.6.1. somente podem ser consideradas como alternativas válidas para a contratação dos agentes comunitários de saúde e demais profissionais das Equipes de Saúde da Família, a contratação direta pelo município ou Distrito Federal, com a criação de cargos ou empregos públicos, ou a contratação indireta, mediante a celebração de contrato de gestão com Organização Social ou termo de parceria com Organizações da Sociedade Civil de Interesse Público (Oscip) , nos termos da Lei 9.637/98 e da Lei 9.790/99;
9.5.2.	Apesar dessa restrição, a Secretaria Municipal de Saúde do Rio de Janeiro celebrou o Contrato 1.302/2007 com a GPS Total Saúde-Gerenciamento e Serviços Hospitalares Ltda., empresa de fins lucrativos, para "prestação de serviços de execução das ações e serviços programados para o Hospital Municipal Ronaldo Gazolla, operacionalização de nove equipes do Programa de Saúde da Família e operacionalização e administração do Centro de Cidadania" (peça 131, p. 39, parágrafo 163) . 
9.5.3.	Considerando que foi o Sr. Reynaldo Pinto de Souza Braga Junior, Subsecretário de Administração e Finanças, no período de 13/1/2005 a 30/10/2008, que assinou e celebrou o referido contrato; considerando que ele se manteve inerte após sua regular notificação; propôs-se na instrução pretérita que o responsável em tela fosse considerado revel para todos os efeitos, dando-se prosseguimento ao processo e aplicando-lhe a multa prevista no art. 58 da Lei 8.443/1992 (peça 331, p. 40, parágrafo 164) .
10.	Após as providências preliminares propostas na instrução de peça 331, que contou com a anuência da unidade, à peça 332, o processo recebeu nova instrução de peça 338, que apresentou as  conclusões a seguir.
10.1.	Com relação à audiência do Sr. Daniel Ricardo Soranz Pinto, Secretário de Saúde do Município do Rio de Janeiro da época dos fatos, proposta na instrução de peça 331, apesar da sua revelia, a reanálise dos fatos empreendida na referida instrução permitiu concluir que não cabia imputar-lhe qualquer responsabilidade, pois as irregularidades apontadas no relatório de auditoria sobre a execução do Contrato de Gestão 19/2014, não chegaram ao seu conhecimento durante a execução.
10.1.1.	Ademais, ainda que a execução da despesa de folha de pagamento no Contrato de Gestão 19/2014 tenha ocorrido fora da conta específica e não tenha sido apresentada qualquer documentação que comprovasse a aplicação do referido recurso no efetivo pagamento dos colaboradores contratados, não houve apontamentos sobre essa situação por parte dos membros da Comissão Técnica de Avaliação do referido contrato, o que, inclusive, subsidiou a audiência determinada no subitem 9.6.3 do Acórdão 1303/2017-TCU-Plenário.
10.1.2.	Nesse sentido, considerando a posição estratégica que ocupava na gestão e a importância de se delegarem atribuições para melhorar a eficiência e desburocratizar a atividade administrativa, entendeu-se pelo não cabimento de imputação de qualquer responsabilidade quanto à falha ora analisada ao referido secretário; em razão disso, propôs-se que o Sr. Daniel Ricardo Soranz Pinto fosse considerado revel para todos os efeitos, dando-se prosseguimento ao processo com afastamento de sua responsabilidade sobre a irregularidade referente à realização da despesa mais relevante do contrato de gestão (folha de pagamento) fora de conta específica e sem documentação que demonstrasse sua efetiva realização.
10.2.	Quanto aos demais subitens que já haviam sido analisados na instrução de peça 331, após revisitar as razões de justificativa, apresentaram-se os seguintes encaminhamentos, à peça 338, p. 42-43: 
Tabela 2 - Propostas de encaminhamento instrução de peça 338
	Item/Subitem do Acórdão 1303/2017-TCU-Plenário, corrigido por erro material referente à numeração dos itens, por meio do Acórdão 744/2018-TCU-Plenário  
	Proposta

	9.5.2, 9.5.3 e 9.5.4
	Considerar prejudicados

	9.6.1
	Acolher as razões de justificativa apresentadas pelo Sr. Marco Aurélio Santos Cardoso e afastar imputação a ele de qualquer responsabilidade sobre a suposta irregularidade referente à "Descaracterização da conta específica e exclusiva utilizada para remunerar as organizações sociais"

	9.6.3
	Propor diligência junto à SMS/RJ a fim de que apresente os documentos referentes à prestação de contas da folha de pagamento relacionada ao Contrato de Gestão 19/2014, do período de janeiro a julho de 2016, a fim de verificar se é possível comprovar ou não a execução da despesa, nos termos determinados no parágrafo primeiro, inciso VI, da cláusula décima, ao longo do período mencionado, e forneça login e senha de acesso ao Painel de Gestão das Parcerias com Organizações Sociais para que seja possível à unidade técnica avaliar se a falha verificada foi pontual ou se alcançou a execução do contrato de gestão mencionado de forma mais ampla 

	9.6.4
	Acolher as razões de justificativa apresentadas por Sra. Maria Beatriz Gonçalves Guimarães Fonseca, Sr. Fabrício Azarias da Silva, Sr. Hugo Marques Fagundes Junior, Sr. Paulo Roberto da Silva Peres, Sr. Fernando Rocha Santos, Sr. Rodrigo Moraes, Sra. Simone Rodrigues da Costa e Sra. Erika Braga de Oliveira 

	9.6.5
	Não acolhimento das razões de justificativa apresentadas pelo Sr. João Luiz Ferreira Costa, Subsecretário de Atenção Hospitalar da Secretaria Municipal de Saúde e Defesa Civil, no período de 29/1/2009 a 8/1/2015, e seja aplicada ao responsável a multa prevista no artigo 58 da Lei 8.443/1992

	9.6.6
	Acolher as razões de justificativa apresentadas pelas Sras. Ayla Maria Farias de Mesquita, Carla Lopes Porto Brasil e Ana Carolina Henrique Siqueira Lara, afastando qualquer imputação de responsabilidade sobre elas acerca do achado ora analisado 

	9.6.7
	Declarar o Sr. Reynaldo Pinto de Souza Braga Junior revel para todos os efeitos legais, dando-se prosseguimento ao processo, de acordo com o art. 12, § 3º, da Lei 8.443/1992. 
Declarar prescrita a pretensão punitiva do TCU acerca da contratação de entidade com fins lucrativos para operacionalização do programa saúde da família, por meio do Contrato 1.302/2007, firmado com a empresa GPS Total Saúde-Gerenciamento e Serviços Hospitalares Ltda.. Por essa razão, declarar prejudicado o item 9.6.7 do Acórdão do Acórdão 1303/2017-TCU-Plenário, Ministro Relator Benjamin Zymler.
Dar ciência ao município do Rio de Janeiro que a contratação de pessoal para operacionalizar o Programa de Saúde da Família por outros meios que não sejam contratação direta, com criação de cargos ou empregos públicos, ou contratação indireta, mediante celebração de contrato de gestão com Organização Social (OS) ou termo de parceria com Organização da Sociedade Civil de Interesse Público (OSCIP) , contraria o disposto no artigo 37, inciso II, c/c artigo 198, § 4º, da CRFB, bem como na jurisprudência do TCU (Acórdão 1146/2003-TCU-Plenário, relator Ministro Walton Alencar; Acórdão 1428/2014-TCU-Segunda Câmara, da relatoria do Ministro Marcos Bemquerer; Acórdão 8200/2018-TCU-Primeira Câmara, da relatoria do Ministro Bruno Dantas; Acórdão 281/2010-TCU-Plenário, de relatoria do Ministro-Substituto Marcos Bemquerer; Acórdão 6438/2011-TCU-Primeira Câmara, da relatoria do Ministro-Substituto Augustos Sherman) 

Fonte: peça 338, p. 42-43
10.3.	Nesse sentido, concluiu-se que o processo ainda demandava diligência para seu exame de mérito.
11.	A proposta foi ratificada por meio do pronunciamento da unidade, peça 339, e, após a comunicação de peça 340 (ciência à peça 341) , e pedidos de prorrogação de peças 342 e 344 (concedidos às peças 343 e 345) , a SMS/RJ encaminhou os documentos de peças 346 a 393, cujo teor será analisado no tópico a seguir.
EXAME TÉCNICO
12.	Os autos retornaram a esta Unidade Técnica com o objetivo de concluir a análise de mérito relacionada ao item 9.6.3 do Acórdão 1303/2017-TCU-Plenário, da relatoria do Ministro Benjamin Zymler, pois havia ficado pendente de comprovação a execução da despesa relacionada à folha de pagamento do Contrato de Gestão 19/2014, do período de janeiro a julho de 2016.
13.	Em resposta à diligência realizada, a SMS/RJ encaminhou diversos documentos que estão organizados conforme quadro abaixo:
Tabela 3 - Identificação de peças
	OBJETO
	PEÇAS

	COMPROVANTES DE TRANSFERÊNCIAS DE CONTA CORRENTE
	346-359

	COMUNICADO OFÍCIO TCU
	360

	RESPOSTA FUNDAMENTADA UJ
	361

	FOLHAS DE PAGAMENTO
	362-363, 367-368, 371, 373-377

	PLANILHAS MENSAIS DE SALÁRIOS
	364-366, 369

	PLANILHAS COM DATAS DE ADMISSÃO E SALÁRIOS
	370 e 372

	EXTRATOS BANCÁRIOS
	378-391

14.	As peças 362, 363, 367, 371 e 373 trouxeram informações sobre as folhas de pagamento da UPA Rocinha referentes aos meses de fevereiro/2016 (peça 371 e 373) , março/2016 (peça 362) , abril/2016 (peça 363) e julho/2016 (peça 367) . As peças 374-377 trouxeram informações sobre as folhas de pagamento referentes a outras unidades de saúde relacionadas aos meses de fevereiro/2016 (peças 375 e 376) , março/2016 (peça 377) e julho/2016 (peça 374) .
15.	Os comprovantes de transferência bancária, por sua vez, encontram-se acostados às peças 346-359, com a seguinte distribuição mensal: janeiro/2016 (peças 351 e 357) , fevereiro/2016 (peças 346 e 358) , março/2016 (peças 347 e 359) , abril/2016 (peças 348 e 350) , maio/2016 (peças 349 e 355) , junho/2016 (peças 352 e 353) e julho/2016 (peças 354 e 356) .
16.	Realizou-se teste de verificação dos pagamentos da folha de pessoal da UPA Rocinha, a fim de confirmar se os lançamentos da folha de pagamento dos meses de fevereiro/2016, março/2016 e abril/2016 (peças 362, 363 e 373) , bem como das planilhas de funcionários e salários de maio/2016 e junho/2016 (peças 364 e 366) tinham transferência bancária nos valores correspondentes (peças 346, 350, 353, 355 e 356) . O resultado encontra-se na planilha "Análise folha UPA Rocinha", anexada como item não digitalizável vinculada à peça 395 (tabelas apresentadas à peça 400) .
17.	Conforme se verifica na planilha mencionada, os valores efetivamente pagos foram superiores às quantias totais líquidas apresentadas tanto nas folhas de pagamento de fevereiro a abril quanto nas planilhas de funcionários e salários de maio e junho. Essa variação oscilou entre 141,30% (no mês de maio/2016) a 166,87% (no mês de março/2016) acima do valor registrado na folha ou planilha (peça 400, p. 26 e 41) .
18.	Realizou-se nova verificação desses recursos humanos nas folhas de pagamento de outras unidades de saúde, além da UPA Rocinha, apenas para teste, nos meses de fevereiro e de março de 2016 (folhas de pagamento às peças 362, 373 e 375; transferências bancárias às peças 346 e 350) , e observou-se, como se pode identificar no arquivo "Análise folha UPA Rocinha", anexada como item não digitalizável vinculada à peça 395, nas abas "Fev.2016.outras unidades" e "Mar.2016.outras unidades" (teor de ambas encontra-se na peça 401) , que o percentual de distorção reduz um pouco, visto que alguns dos funcionários que trabalhavam na UPA Rocinha, também prestavam serviços em outras unidades de saúde. De qualquer modo, mesmo assim, os valores ainda ficaram bem acima dos 100%, sendo 146,66% em fev.2016 (era de 160,75% antes desse ajuste, na aba "Fev.2016.peça 273") , e 151,74% em mar.2016 (era de 166,87% antes do ajuste, na aba "Mar.2016.peça 362") (peça 400, p. 12 e 26 e peça 401, p. 14 e 31) . 
19.	Esse achado sugere que a distorção possa decorrer da existência de alguns funcionários que recebam em mais de uma folha de pagamento e que eventualmente alguns dos valores ainda não encontrados possam estar em outra folha de pagamento ocasionalmente não encaminhada ou não verificada nos testes realizados para elaboração desta instrução. De todo modo, resta evidente que qualquer esclarecimento sobre o achado demandaria obtenção de informações junto à SMS e à organização social em tela. 
20.	Outro teste de verificação, por sua vez, foi realizado entre os dados de despesa de pessoal constantes no Painel de Gestão das Parcerias com Organizações Sociais e as informações apresentadas em planilhas de funcionários e salários encaminhadas pela SMS/RJ. Dados obtidos no Painel de Gestão mencionado (sítio https://osinfo.prefeitura.rio/pages/application-container.html, acesso em 16/9/2022) demonstraram que a referida entidade teve dispêndios da ordem de R$ 2.733.875,81 e de R$ 2.812.173,50 com despesas de pessoal, respectivamente, nos meses de maio e de junho de 2016, como se pode verificar nas abas Despesas.mai.2016 e Despesas.jun.2016 da planilha "Despesas Pessoal Painel.2016", anexada como item não digitalizável vinculada à peça 395 (seu teor foi juntado no documento de peça 402, cujos resultados encontram-se às páginas 7 e 23) .
21.	Por sua vez, as planilhas de funcionários e salários dos meses correspondentes, maio/2016 (peças 364 e 369) e junho/2016 (peças 365 e 366) , apresentaram gastos que somaram montantes de R$ 2.699.632,54 (em maio/2016) e de R$ 2.856.219,11 (em junho de 2016) . Houve, portanto, um lançamento a maior no Painel de Gestão de pequeno montante de R$ 34.243,27 (R$ 2.733.875,81 - R$ 2.699.632,54) , e a menor da pequena soma de R$ 44.045,61 (R$ 2.856.219,11 - R$ 2.812.173,50) .
22.	Essas verificações demonstram que, apesar de haver importante divergência entre os valores efetivamente pagos da folha de pessoal da UPA Rocinha nos meses de fevereiro a junho de 2016 e os constantes nas respectivas folhas de pagamento (observação que, conforme já afirmado no parágrafo 19, precisaria de melhor apuração junto à SMS/RJ e à Organização Social Viva Rio, contratada pela SMS/RJ por meio do Contrato 19/2014) , os lançamentos das despesas de pessoal realizados junto ao Painel de Gestão das Parcerias com Organizações Sociais ficaram muito próximos daqueles lançados nas planilhas de funcionários e salários dos meses de maio e de junho de 2016, apresentadas pela SMS/RJ. 
23.	Outra observação que se fez na verificação dos dados do Painel de Gestão das Parcerias com Organizações Sociais foi que os comprovantes de pagamento de muitas das despesas representavam diversos dispêndios consolidados, conforme tabela abaixo:
Tabela 4 - Identificação de despesas de pessoal pagas em junho.2016
	ID da despesa (jun./2016) 
	VALOR

	15853575
	R$ 2.648,49

	15853576,15853577,15853578
	R$ 11.291,00

	15853579,15853580,15853581,15853582,15853583,15853584,15853585,15853586,15853587,15853588,15853589,15853590,15853591,15853592,15853593,15853594,1585359,15853596
	R$ 2.344.846,21

	15853597,15853598,15853599,15853600,15853601,15853602,15853603,15853604,15853605,15853606,15853607,15853608,15853609,15853610,15853611,15853612
	R$ 62.023,35

	15853888
	R$ 255,66

	15853889
	R$ 69,29

	15853944,15853945,15853946,15853947,15853948,15853949,15853950,15853951,15853952,15853953,15853954,15853955,15853956,15853957,15853958,15853959,1585396,15853961,15853962,15853963,15853964,15853965,15853966,15853967,15853968,15853969,15853970,15853971,15853972,15853973,15853974,15853975,15853976,15853977,15853978,15853979,15853980,15853981,15853982,15853983,15853984,15853985,15853986,15853987,15853988,15853989,15853990,15853991,15853992,15853993
	R8.268,80

	15854885
	R$ 500,00

	15866460,15866461
	R$ 9.516,10

	15866462
	R$ 2.730,30

	15866463,15866464
	R$ 348.600,44

	15866465, 15866466
	R$ 17.695,96

	15866482
	R$ 174,37

	15866483
	R$ 306,70

	15866484
	R$ 555,30

	15866487
	R$ 436,50

	15866533
	R$ 500,00

	15866542
	R$ 1.755,03

Fonte: dados obtidos no sítio https://osinfo.prefeitura.rio/pages/application-container.html#, acesso em 28/9/2022 (documentos juntados às peças 394-399 - cada um dos documentos individualizados da tabela acima encontra-se anexado como item não digitalizável vinculado à peça 394) .
24.	Apesar de estarem consolidados, os pagamentos efetivamente realizados correspondiam às somas das quantias listadas em cada dispêndio constante nas respectivas ID da despesa elencados na Tabela 4, como se pode verificar na aba Despesas.jun.2016 da planilha "Despesas Pessoal Painel.2016", anexada como item não digitalizável vinculada à peça 395 (peça 402, p. 8-23) .
25.	Em face das observações feitas, pode-se entender que os documentos trazidos aos autos pela SMS/RJ, em conjunto com os dados levantados no Painel de Gestão das Parcerias com Organizações Sociais, permitiram verificar que houve prestação de contas por parte da Organização Social Viva Rio acerca das despesas de pessoal executadas na implementação do Contrato 19/2014.  
26.	Conforme destacado na instrução pretérita, peça 338, a cláusula décima do Contrato de Gestão 19/2014, que tratava da prestação de contas, trazia a seguinte previsão (peça 171, p. 19-20) :
'CLÁUSULA DÉCIMA - DA PRESTAÇÃO DE CONTAS
A prestação de contas deve se dar por meio da alimentação do Painel de Gestão de Parceiras com Organizações Sociais, www.osinfo.rio.rj.gov.br, instrumento institucional de acompanhamento, avaliação e controle dos Contratos de Gestão firmados entre a Secretaria Municipal de Saúde e as Organizações Sociais para o gerenciamento de unidades e programas de saúde, conforme Decreto Municipal n. 37.709/13.
PARÁGRAFO PRIMEIRO
Compõem as informações gerenciais que deverão ser alimentadas no Painel de Gestão de Parcerias com Organizações Sociais para fins de prestação de contas:
I - Detalhamento de toda receita dos contratos, como repasses realizados, rendimentos de aplicação financeira e estornos;
II - Detalhamento de todas as despesas dos contratos de gestão, com apropriação por centro de custo, por tipo de despesas, por tipo de rubrica;
III - Informação detalhada de todos os contratos de serviço e/ou consumo, assinado pela OS com terceiros durante todo o período de vigência do Contrato de Gestão;
IV - Informações detalhadas de todos os bens permanentes adquiridos com recursos do Contrato de Gestão;
V - Informações detalhadas de todo pessoal contratado pela OS para execução do objeto contratado, como nome, CPF, cargo, forma de contratação, carga horária, CNES, salário, benefícios, encargos patronais e provisionamento para férias, 13º salário e rescisões;
VI - Além de todos os documentos fiscais que comprovam a execução financeira como: nota fiscal, recibo, contratos assinados, extratos bancários de conta corrente e aplicação financeira, etc. Todos os documentos serão anexados em forma de imagem (PDF) ao sistema;
VII - Resultados alcançados para cada meta/indicador pactuados nos contratos de gestão, assim como dados de produção atinentes ao objeto do contrato de gestão.'
27.	Ou seja, diversamente do estabelecido no inciso VI do parágrafo primeiro da cláusula décima do Contrato de Gestão 2/2016, o Contrato de Gestão 19/2014 não trazia exigência da apresentação da folha de pagamento para comprovação da execução da despesa de pessoal. Era necessário trazer informações detalhadas de todo pessoal contratado pela organização social para execução do objeto contratado (no caso concreto foram apresentadas as planilhas de peças 364-366, 369-370 e 372) e os documentos fiscais comprobatórios da execução financeira (na situação sob exame, foram apresentadas as transferências bancárias - peças 346-359 e 394-399) .
28.	O conjunto de documentos juntados aos autos, portanto, permitiu concluir que, em relação aos meses analisados de forma mais detalhada (maio e junho) , a prestação de contas atendia aos termos fixados no contrato. 
29.	Cumpre destacar que, nos termos do item 9.6.3 do Acórdão 1303/2017-TCU-Plenário, da relatoria do Ministro Benjamin Zymler, a convocação, por meio de audiência, dos integrantes da CTA referente ao Contrato de Gestão 19/2014 se deu por não terem apontado, em relatório, o fato de que o pagamento da folha de salários estava sendo realizado fora da conta específica, bem como não estava suportado por documento hábil que comprovasse seu efetivo desembolso.
30.	O pagamento realizado fora da conta específica, no entanto, conforme destacado no Acórdão 3327/2019-TCU-Primeira Câmara, da relatoria Ministro Vital do Rêgo, não implica necessariamente em rompimento do nexo de causalidade, desde que o conjunto probatório dos autos permita comprovar tal conexão.
31.	Nesse sentido, importante mencionar que há evidências suficientes nos autos que demonstrem ter ocorrido pagamento de pessoal pela Organização Social Viva Rio, no período de fevereiro a junho de 2016, com, inclusive, verificação de que as despesas de pessoal lançadas no Painel de Gestão das Parcerias com Organizações Sociais, referentes aos meses de maio e de junho de 2016, ficaram muito próximas dos valores apresentados nas planilhas correspondentes juntadas às peças 364-366 e 369. Por conseguinte, encontra-se evidenciado o nexo de causalidade financeiro do pagamento de pessoal em relação ao período avaliado. 
32.	Nesse ponto, cabe fazer destaque sobre as inconsistências relatadas nos parágrafos 16-19, que trata de pagamento de pessoal em valores maiores do que as quantias lançadas nas respectivas folhas de pagamento. Esse apontamento necessitaria de maior esclarecimento junto à SMS/RJ e à Organização Social Viva Rio, a fim de verificar sua relevância e risco. 
33.	No entanto, considerando que as provas juntadas aos autos demonstraram que os documentos referentes à prestação de contas apresentados e avaliados, relacionados aos meses de maio e de junho de 2016, atenderam aos termos fixados no Contrato 19/2014; considerando que as evidências trazidas ao processo comprovam o nexo causal financeiro do pagamento de pessoal no período de fevereiro a junho de 2016, com ênfase especial aos meses de maio e junho de 2016 (parágrafos 20-22) ; considerando que o objeto de análise da audiência promovida por força do item 9.6.3 do Acórdão 1303/2017-TCU-Plenário, da relatoria do Ministro Benjamin Zymler, é a falta da menção em relatório do pagamento de pessoal realizado fora da conta específica e da ausência de documento hábil que comprovasse seu efetivo pagamento; considerando que, apesar de o pagamento ter sido realizado fora da conta específica, há indícios suficientes nos autos que comprovam o nexo de causalidade financeiro; entende-se que não se fazem necessárias medidas preliminares adicionais para obtenção dos esclarecimentos indispensáveis para o deslinde de mérito do presente processo.
34.	Por conseguinte, é possível compreender que, apesar de não ter havido o estrito cumprimento dos termos contratuais, uma vez que o pagamento de pessoal era realizado fora da conta específica, as falhas verificadas podem ser mitigadas ante o fato de que os documentos apresentados pela SMS/RJ e levantados junto ao Painel de Gestão das Parcerias com Organizações Sociais permitiram concluir pela existência do nexo de causalidade financeiro da execução da despesa de pessoal nos período de fevereiro a junho de 2016. 
35.	Em razão disso, propõe-se acolhimento das razões de justificativa apresentadas pelos ex-integrantes da CTA relacionada ao Contrato de Gestão 19/2014, afastando, por consequência, imputação de qualquer responsabilidade sobre eles em razão dos pagamentos da folha de salários fora da conta específica, pelas razões apresentadas no parágrafo 34.  
36.	Desse modo, concluindo a análise do ponto que restava pendente na audiência promovida nos termos determinados no item 9.6.3 do Acórdão 1303/2017-TCU-Plenário, da relatoria do Ministro Benjamin Zymler, entende-se que o processo se encontra em condições de ser encaminhado para julgamento de mérito, reiterando o teor da instrução juntada à peça 338, nos seguintes termos:
36.1.	Item 9.5 do Acórdão 1303/2017-TCU-Plenário, da relatoria do Ministro Benjamin Zymler (redação alterada por meio do Acórdão 744/2018-TCU-Plenário, da mesma relatoria) :
'9.5. determinar à Secex/RJ que:
9.5.1. previamente à audiência dos responsáveis pelo "desenho do fluxo financeiro de pagamento dos contratos de gestão da área da saúde", verifique os atos de transferência de recursos às organizações sociais signatárias dos Contratos de Gestão 19/2014 e 02/2016, em cada um dos períodos de gestão dos aludidos responsáveis;
9.5.2. promova a quantificação do débito e a identificação dos responsáveis pela "perda financeira em razão do desenho do fluxo financeiro utilizado para a remunerar as organizações sociais", na forma especificada nos itens 26 a 28 do voto;
9.5.3. avalie o caráter sistêmico dos achados "perda financeira em razão do desenho do fluxo financeiro utilizado para a remunerar as organizações sociais" e "despesa mais relevante do contrato de gestão (folha de pagamento) realizada indevidamente fora de conta específica, não possuindo documentação suporte que demonstre sua efetiva realização" e a eventual responsabilidade dos Secretários Municipal de Saúde por grave omissão na fiscalização e gestão dos referidos ajustes;
9.5.4. adote as medidas que entender pertinentes para a quantificação de eventual dano ao erário e, se for o caso, identifique os responsáveis para posterior citação, enviando os autos previamente a este Gabinete para a devida autorização; e
9.5.5. autue processo de monitoramento específico para a verificação do atendimento das determinações efetivadas nesta deliberação;'
	Achado: A equipe de auditoria verificou que os recursos transferidos para a conta privada da OSS não eram repassados no mesmo dia em que o Tesouro Municipal fazia o depósito para a conta específica do contrato de gestão, o que poderia ter gerado possível perda financeira, motivo pelo qual foram feitas as determinações constantes nos itens 9.5 e 9.7 acima transcritos. 
	Análise: foram apresentados diversos apontamentos sobre esse tema, destacando-se os a seguir listados.
a)	Havia norma (artigo 3º da Resolução SMF 2838, de 12/2/2015) prevendo que o recurso financeiro do contrato de gestão deveria inicialmente ser transferido a uma conta corrente aberta pela instituição no Banco Santander e somente depois é que ele poderia ser transferido a uma agência do Banco do Brasil ou da Caixa Econômica Federal, onde precisaria ser obrigatoriamente aplicado em produto com maior rentabilidade; portanto, o intervalo em que o recurso financeiro estava em trânsito entre a conta do Banco Santander e a conta do Banco do Brasil ou da Caixa Econômica Federal era decorrente da legislação então vigente (peça 338, p. 14, parágrafos 38-40) .
b)	Como existia essa obrigação normativa de trânsito do recurso pelo Banco Santander antes de se realizar seu depósito em instituição financeira oficial, no qual o recurso deveria ser aplicado no mercado financeiro, não caberia se falar em irregularidade por falta de aplicação durante esse interregno, tendo em vista que, nos termos do § 1º do artigo 22 do Decreto-Lei 4.657/1942 ( Lei de Introdução às normas do Direito Brasileiro -Lindb) , em decisão sobre regularidade de conduta ou validade de ato, devem ser consideradas as circunstâncias práticas que houverem imposto, limitado ou condicionado a ação do agente; por conseguinte, não cabe se falar em erro grosseiro decorrente da não aplicação dos recursos do contrato de gestão no mercado financeiro no intervalo em que transitava entre o Banco Santander e o Banco do Brasil ou a Caixa Econômica Federal (peça 338, p. 15, parágrafos 42-43) .
c)	Ademais, análise empreendida à peça 331, p. 15-17, que avaliou a conciliação bancária apresentada pela SMS/RJ à peça 72, demonstrou que a maior parte das transferências de recursos ocorreram no prazo de um a dois dias da data da emissão da ordem de repasse pelo sistema da SMS/RJ; os que demoraram mais, em sua maioria, conforme descrito acima, decorreram de feriados e finais de semana que incidiram durante o intervalo; por conseguinte, o recurso não demorava tanto tempo para ser depositado na instituição financeira oficial de execução do contrato de gestão, conforme análise empreendida da conciliação bancária dos recursos dos Contratos de Gestão 9/2014 e 2/2016 (peça 338, p. 15-17, parágrafos 44) .
d)	Tais circunstâncias, seja pela falta de caracterização de erro grosseiro, seja pela incidência do disposto no § 1º do artigo 22 da Lindb, corroboram o entendimento pelo não cabimento de imputação de responsabilidade em razão da falta de aplicação financeira dos recursos dos contratos de gestão mencionados durante o intervalo em que se encontrava em trânsito entre as contas do Banco Santander e as contas de execução abertas em instituição financeira oficial (peça 338, p. 17, parágrafos 47) .
e)	Adicionalmente, registra-se jurisprudência do TCU no sentido de que essa prática, em casos de recursos de convênio, apesar de irregular e passível de multa por descumprimento de norma, não configura dano ao erário (Acórdão 4482/2020-TCU-Segunda Câmara, da relatoria do Ministro Substituto André de Carvalho; Acórdão 1700/2005-TCU-Primeira Câmara, da relatoria do Min. Guilherme Palmeira; dentre outros) ; cumpre salientar que essa jurisprudência não é pacífica, pois há alguns julgados do TCU em sentido diverso, com entendimento de que a ausência de aplicação de recurso de convênio no mercado financeiro, durante o intervalo em que não está sendo aplicado no objeto pactuado, incide em débito, como pode ser verificado no Acórdãos 2.726/2012 e 10.043/2015, ambos do TCU -  2ª Câmara, da relatoria do Ministro Substituto Marcos Bemquerer; Acórdão 4711/2014-TCU-Primeira Câmara, da relatoria do Min. Walton Alencar; Acórdão 927/2004-TCU-Plenário, da relatoria do Ministro Benjamin Zymler (peça 338, p. 17, parágrafos 48-49) .
f)	 Desse modo, considerando que, conforme análise já empreendida, havia instrumento normativo que obrigava o trânsito do recurso financeiro do contrato de gestão pelo Banco Santander antes que ele fosse depositado na conta da instituição financeira oficial, onde deveria ser aplicado no mercado financeiro; considerando que análise promovida pela unidade técnica da conciliação bancária dos repasses realizados nos Contratos de Gestão 19/2014 e 2/2016 demonstrou que o intervalo de trânsito do recurso ficava, em sua maioria, entre um e dois dias; considerando que tais aspectos afastam incidência de erro grosseiro e devem ser considerados, nos termos do § 1º do artigo 22 da Lindb, na decisão sobre regularidade de conduta ou validade de ato, uma vez que impuseram, limitaram ou condicionaram a ação dos agentes; considerando ainda, que existe entendimento jurisprudencial desta Corte de Contas no sentido de que a prática ora analisada não configura dano; propõe-se, no mesmo sentido da análise empreendida na peça 331, p. 15 e 17, parágrafos 54 e 68, que os subitens 9.5.2, 9.5.3 e 9.5.4 sejam considerados prejudicados, uma vez que se entende que não mais subsistem as irregularidades neles apontadas (peça 338, p. 17-18, parágrafos 50) .
g)	De forma complementar, entende-se, assim como foi mencionado na instrução de peça 331, p. 17, parágrafo 67, e reiterado na instrução de peça 338, p. 18, parágrafos 51, que melhorias no fluxo financeiro seriam mais importantes para evitar ocorrência de intervalo no trânsito do recurso do contrato de gestão até a conta de execução na instituição financeira oficial, onde deve ser aplicado no mercado financeiro, condição que já está sendo tratada por meio do item 9.7 do Acórdão 1303/2017-TCU-Plenário, monitorado no âmbito do TC Processo 022.714/2020-0, tornando desnecessárias providências adicionais de controle externo (peça 338, p. 18, parágrafos 51) .
36.2.	Subitem 9.6.1 do Acórdão 1303/2017-TCU-Plenário, da relatoria do Ministro Benjamin Zymler:
'9.6. autorizar a audiência dos responsáveis listados a seguir para que apresentem razões de justificativas acerca das seguintes ocorrências:
9.6.1. do Sr. Marco Aurelio Santos Cardoso (CPF: XXX.765.277-XX) , Secretário Municipal de Fazenda do Rio de Janeiro, no período de 27/3/2012 até o 15/12/2016, pelo desenho do fluxo financeiro de pagamento dos contratos de gestão da área da saúde que gera a perda da rastreabilidade do dinheiro público, bem como rompe com o nexo causal dos pagamentos efetuados com o objeto contratado, contrariando o disposto nas cláusulas financeiras dos contratos de gestão pactuados (a exemplo da cláusula oitava, parágrafo quinto, do Contrato de Gestão 19/2014) ;'
	Achado: Relativamente à descaracterização da conta específica e exclusiva utilizada para remunerar as organizações sociais (a equipe de auditoria verificou que a prefeitura depositava os valores relacionados à remuneração dos contratos de gestão em conta privada da organização social, no qual a OSS recebia todos os valores referentes aos contratos de gestão em vigor e, somente depois, a organização social transferia para contas específicas de cada contrato de gestão - peça 177, p. 44-48, achado III.1) .
	Responsável: Sr. Marco Aurelio Santos Cardoso (CPF: XXX.765.277-XX) , Secretário Municipal de Fazenda do Rio de Janeiro, no período de 27/3/2012 até o 15/12/2016.
	Conduta:  autorizou pagamento em contas não específicas dos contratos de gestão da área de saúde, gerando perda da rastreabilidade do dinheiro público, bem como rompendo o nexo causal dos pagamentos efetuados com o objeto contratado, contrariando o disposto nas cláusulas financeiras dos contratos de gestão pactuados (a exemplo da cláusula oitava, parágrafo quinto, do Contrato de Gestão 19/2014) .
	Providência: audiência do responsável em tela por meio do ofício de peça 251 (AR juntado à peça 279) , cuja resposta encontra-se juntada às peças 287-290.
	Análise: foram trazidos muitos argumentos apresentados na instrução de análise da audiência, peça 331, fazendo-se as colocações adiante sobre a matéria. 
a)	Por força da Orientação Municipal n. 54, de 8/4/2002, peça 289, pode-se entender  que cabia à Secretaria Municipal de Fazenda do Rio de Janeiro a mera execução dos pagamentos e outros repasses de recursos efetuados; ao Secretário da pasta específica relacionada ao pagamento ou repasse que cabia empenhar, liquidar e ordenar a despesa no âmbito do sistema contábil Fincon, o qual, inclusive, era gerido pela Controladoria Geral do Município do Rio de Janeiro (CGM/RJ) (peça 331, p. 8, parágrafo 19) ; portanto, era do Secretário Municipal de Saúde do Rio de Janeiro a competência para, "conhecendo o caráter convenial dos contratos de gestão firmados com organizações sociais de saúde (OSS) , bem como conhecendo a legislação e jurisprudência relacionada à matéria", verificar se os pagamentos estavam seguindo as normas vigentes, "no momento da alimentação do sistema contábil e do ordenamento de despesas" (peça 331, p. 9, parágrafos 20-21) ; por conseguinte, não caberia incidência de responsabilidade sobre o Secretário Municipal de Fazenda, havendo necessidade, no entanto, de apurar a responsabilidade do Secretário Municipal de Saúde da época (peça 331, p. 9, parágrafos 22-23) .
b)	Segundo estabelecido no art. 3ª da Resolução SMF 2838, de 12/2/2015, a organização social precisava abrir conta corrente na instituição bancária indicada pela Secretaria Municipal de Fazenda e contratada pela municipalidade para a prestação dos serviços de pagamentos de fornecedores e prestadores de serviço do município, para poder receber os recursos financeiros decorrentes do contrato de gestão; à época dos fatos, a instituição bancária contratada pelo Rio de Janeiro era o Banco Santander S.A. (peça 331, p. 10, parágrafos 29-31) ; o Decreto Municipal 33.010/2010, por sua vez, previa que os recursos do contrato de gestão, enquanto não fossem utilizados pela OSS, precisavam ficar aplicados em produto financeiro com maior rentabilidade nas instituições financeiras oficiais, tais como, Banco do Brasil ou Caixa Econômica Federal (peça 331, p. 10, parágrafo 32) ; por conseguinte, a partir de tais normas, pode-se entender que as contas abertas no Santander não eram contas privadas das OSS, mas sim contas administrativas para recebimento do Tesouro Municipal (peça 331, p. 11, parágrafo 38) .
c)	 Em face do exposto, é possível concluir que as organizações sociais tiveram que abrir conta no Banco Santander para poder receber os recursos provenientes do Tesouro Municipal, razão pela qual não é razoável imputar responsabilização, seja ao Secretário Municipal de Fazenda, seja ao Secretário Municipal de Saúde, uma vez que o repasse foi feito de acordo com os normativos municipais mencionados na alínea "b" acima (peça 331, p. 10-11, parágrafos 33-34) .
d)	Desse modo, comungando do mesmo entendimento, propôs-se acolhimento das razões de justificativa apresentadas pelo Sr. Marco Aurélio Santos Cardoso, para afastar imputação a ele de qualquer responsabilidade sobre a suposta irregularidade referente à "Descaracterização da conta específica e exclusiva utilizada para remunerar as organizações sociais" (peça 338, p. 12, parágrafo 30.12) .
36.3.	Subitens 9.6.3 e 9.6.4 do Acórdão 1303/2017-TCU-Plenário, da relatoria do Ministro Benjamin Zymler:
'9.6. autorizar a audiência dos responsáveis listados a seguir para que apresentem razões de justificativas acerca das seguintes ocorrências:
[omissis]
9.6.3. da Sra. Paula Travassos de Lima (CPF: XXX.177.537-XX) , da Sra. Silvia Cristina Fonseca de Araújo (CPF:XXX.739.357-XX) , da Sra. Bruna Peregrino Bonfim (CPF: XXX.064.617-XX) , da Sra. Domenica Soares Leite (CPF: XXX.523.587-XX) , do Sr. Paulo César de Almeida Mattos (CPF: XXX.211.637-XX) e da Sra. Rafaella Peixoto da Silva Oliveira (CPF:XXX.242.887-XX) , integrantes titulares da Comissão Técnica de Avaliação (CTA) do Contrato 019/2014 da Secretaria Municipal de Saúde do Rio de Janeiro, designados pela Resolução SMS 2.815 de 30 de dezembro de 2015, no período de 4/1/2016 até o presente momento, por não apontar no relatório da comissão técnica de acompanhamento dos contratos com as organizações sociais que o pagamento da folha de salários estava sendo realizado fora da conta específica e não estava suportado por documento hábil que comprovasse seu efetivo pagamento (data base julho 2016) , permitindo que a Prefeitura efetuasse novos repasses a Organização Social contratada, contrariando o disposto no parágrafo quinto da cláusula oitava c/c incisos V e VI do parágrafo primeiro da cláusula décima do Contrato de Gestão 019/2014 e art. 9º da Lei Municipal 5.026/2009;
9.6.4. da Sra. Maria Beatriz Gonçalves Guimarães Fonseca (CPF: XXX.998.777-XX) , do Sr. Fabrício Azarias da Silva (CPF: XXX.453.957-XX) , do Sr. Hugo Marques Fagundes Junior (CPF:XXX.325.907-XX) , do Sr. Paulo Roberto da Silva Peres (CPF:XXX.667.747-XX) , do Sr. Fernando Rocha Santos (CPF: XXX.713.817-XX) , do Sr. Rodrigo Moraes (CPF:XXX.052.808-XX) , da Sra. Simone Rodrigues da Costa (CPF:XXX.752.657-XX) e da Sra. Erika Braga de Oliveira (CPF:XXX.518.797-XX) , integrantes titulares da Comissão Técnica de Avaliação (CTA) do Contrato 002/2016 da Secretaria Municipal de Saúde do Rio de Janeiro, designados pela Resolução SMS 2.937 de 17 de maio de 2016 c/c Resolução 3006 de 11 de julho de 2016, no período de 18/5/2016 até 12/7/2016 e Resolução SMS 3.007 de 12 julho de 2016, no período 12 de julho de 2016 até o presente momento, por não apontar no relatório da comissão técnica de acompanhamento dos contratos de gestão que a organização social não estava comprovando, por meio de documento hábil, o pagamento de todos os contratados relativos ao contrato de gestão 002/2016 (ausência de detalhamento dos contratados e seus salários - data base julho 2016) , permitindo que a Prefeitura efetuasse novos repasses a Organização Social contratada, contrariando o disposto no parágrafo segundo da cláusula quinta, c/c incisos V e VI do parágrafo      primeiro da cláusula décima do Contrato de Gestão 002/2016 e art. 9º da Lei Municipal 5.026/2009;'
	Achado: Com relação ao Contrato de Gestão 19/2014, a equipe de auditoria verificou que a folha de pagamento era paga por meio de uma conta privada da organização social, fora, portanto, da conta específica. Já no que se refere ao Contrato de Gestão 2/2016, o pagamento era feito por meio de uma conta classificada como folha de pagamento, cujos extratos eram encaminhados por meio de prestação de contas à SMS/RJ, mas, como não eram detalhados os funcionários e seus respectivos salários, não era possível fazer a triangulação da informação da relação de pagamentos com a lista de recursos humanos divulgada pela organização social. Portanto, também em relação ao Contrato 02/2016, os comprovantes utilizados para atestar o pagamento da folha eram insuficientes para demonstrar a correta aplicação (peça 177, p. 53, achado III.3) .
	Responsáveis: Sra. Paula Travassos de Lima (CPF: XXX.177.537-XX) , Sra. Silvia Cristina Fonseca de Araújo (CPF:XXX.739.357-XX) , Sra. Bruna Peregrino Bonfim (CPF: XXX.064.617-XX) , Sra. Domenica Soares Leite (CPF: XXX.523.587-XX) , Sr. Paulo César de Almeida Mattos (CPF: XXX.211.637-XX) e Sra. Rafaella Peixoto da Silva Oliveira (CPF:XXX.242.887-XX) , integrantes titulares da Comissão Técnica de Avaliação (CTA) do Contrato 019/2014 da Secretaria Municipal de Saúde do Rio de Janeiro; e Sra. Maria Beatriz Gonçalves Guimarães Fonseca (CPF: XXX.998.777-XX) , Sr. Fabrício Azarias da Silva (CPF: XXX.453.957-XX) , Sr. Hugo Marques Fagundes Junior (CPF:XXX.325.907-XX) , Sr. Paulo Roberto da Silva Peres (CPF:XXX.667.747-XX) , Sr. Fernando Rocha Santos (CPF: XXX.713.817-XX) , Sr. Rodrigo Moraes (CPF:XXX.052.808-XX) , Sra. Simone Rodrigues da Costa (CPF:XXX.752.657-XX) e Sra. Erika Braga de Oliveira (CPF:XXX.518.797-XX) , integrantes titulares da Comissão Técnica de Avaliação (CTA) do Contrato 002/2016 da Secretaria Municipal de Saúde do Rio de Janeiro.
	Conduta: não apontarem no relatório da comissão técnica de acompanhamento do Contrato de Gestão objeto de seu acompanhamento, que o pagamento da folha de salários estava sendo realizado fora da conta específica e não estava suportado por documento hábil que comprovasse seu efetivo pagamento.
	Providência: audiência dos integrantes titulares da Comissão Técnica de Avaliação (CTA) da Secretaria Municipal de Saúde do Rio de Janeiro dos Contratos de Gestão 19/2014 e 2/2016, realizada por meio dos ofícios de peças 252 - 257 (ARs juntados às peças 270- 271, 276 - 278 e 285) , cujas respostas encontram-se acostadas às peças 292- 295, 297 e 313, referentes aos integrantes da Comissão Técnica de Avaliação (CTA) do Contrato de Gestão 019/2014; e ofícios de peças 258, 259, 260, 261, 262, 263, 264, 265, 306, 310 (ARs juntados às peças 272, 273, 275, 281, 282, 283, 307, 312) , cujas respostas encontram-se acostadas às peças 296, 298, 300, 301, 302, 303, 304, 314, referentes aos integrantes da CTA do Contrato de Gestão 2/2016.
	Análise: foram feitos os registros a seguir, em relação ao Contrato 2/2016, correspondente ao subitem 9.6.4 (o subitem 9.6.3 teve sua análise concluída na presente instrução, nos termos dos parágrafos 12-35) .
a)	Foi observado que a folha de funcionários da OSS era paga utilizando-se de uma conta específica e exclusiva para ela (peça 177, p. 53) , e a organização social promovia inserção dos extratos dessa conta no Painel de Gestão das Parcerias com Organizações Sociais, conforme sucessivamente apontado na análise de peça 331, p. 28, parágrafo 108 e de peça 331, p. 28, parágrafo 108; assim, não cabe se falar em descumprimento do parágrafo segundo da cláusula quinta e nem do inciso V do parágrafo primeiro da cláusula décima do Contrato de Gestão 2/2016 (peça 331, p. 28, parágrafo 108) .
b)	Com relação ao cumprimento das exigências estabelecidas no inciso VI do parágrafo primeiro da cláusula décima do Contrato de Gestão 2/2016, que previa necessidade de apresentação da folha de pagamento, ele foi presumido, uma vez que foi utilizada pela equipe de auditoria para fazer cruzamentos com a base do CNES em outros achados (peça 331, p. 28, parágrafos 109-110) .
c)	Quanto à prestação de contas inserida no Painel de Gestão das Parcerias com Organizações Sociais, não havia documentos bancários que discriminassem os valores recebidos individualmente pelos funcionários (peças 136 e 137) , o que não atendia a parte final do inciso VI do parágrafo primeiro da cláusula décima do Contrato de Gestão 2/2016 (peça 331, p. 28, parágrafos 111-112) .
d)	Relativamente à obrigação de gestão dos recursos repassados em contas exclusivas e específicas, sob pena de contrariar o art. 10, §3º, I do Decreto 6.170/2007 e cláusulas do próprio contrato de gestão, foi reiterado entendimento do TCU de que essa condição não configuraria, por si só, em fator impeditivo de verificação no nexo de causalidade, desde que o conjunto probatório dos documentos dos autos permita realizar a verificação dessa correlação (Acórdão 3327/2019-TCU-Primeira Câmara, da relatoria Ministro Vital do Rêgo, Boletim de Jurisprudência 262) (peça 331, p. 29, parágrafos 114-115) .
e)	Acerca da alimentação do Painel de Gestão com a folha de pagamento, apesar de a relação comprobatória do recebimento dos funcionários junto à instituição bancária só ter passado a figurar no rol dos documentos exigidos na prestação de contas a partir de maio de 2017, quando a SMS/RJ passou a fazer tal exigência, como se verifica no Ofício 482/2017 (peça 302, p. 13-14) , foram trazidos aos autos o demonstrativo de pessoal contratado pela OSS (peça 302, p. 153-303) e o respectivo relatório bancário de créditos efetivados junto ao banco de cada funcionário (peça 302, p. 304-1012) , com o objetivo de possibilitar a verificação do nexo causal financeiro (peça 331, p. 29, parágrafos 117-118) .
f)	Desse modo, apesar de não ter havido o estrito cumprimento dos termos contratuais, comungou-se do mesmo entendimento defendido na instrução de peça 331, p. 29, parágrafos 116,119 e 120, para entender que as falhas verificadas poderiam ser entendidas mais no campo da falha formal, uma vez que o conjunto probatório juntado aos autos permitiu demonstrar que a CTA tinha acesso a documentos suficientes que lhe permitiam fazer a verificação do nexo de causalidade financeira referente à folha de pagamento; nesse sentido, propõe-se acolhimento das razões de justificativa apresentadas pelos ex-integrantes da CTA relacionada ao Contrato de Gestão 2/2016.
g)	Quanto à audiência do Sr. Daniel Ricardo Soranz Pinto, secretário de saúde do município do Rio de Janeiro da época dos fatos (proposta em sede da instrução de peça 331, p. 24 e 28, parágrafos 79 e 104, para que pudesse se manifestar sobre a falta de padronização na gestão financeira dos contratos e sobre as falhas sistêmicas na fiscalização dos pagamentos) , a análise promovida na instrução pretérita, peça 338, p. 8-10, parágrafos 14-24, reconheceu sua revelia, visto que, mesmo depois de regularmente notificado por meio do ofício de peça 135 (cópia do respectivo AR acostado à peça 136) , não apresentou defesa no prazo regimental (peça 338, p. 8, parágrafo 14) ; apesar disso, a reanálise dos fatos empreendida na referida instrução permitiu concluir que não cabia imputar-lhe qualquer responsabilidade, pois as irregularidades apontadas no relatório de auditoria sobre a execução do Contrato de Gestão 19/2014, não chegaram ao seu conhecimento durante a execução (peça 338, p. 8-9, parágrafo 15-21) .
h)	Ainda que a execução da despesa de folha de pagamento no Contrato de Gestão 19/2014 tenha ocorrido fora da conta específica e não tenha sido apresentada qualquer documentação que comprovasse a aplicação do referido recurso no efetivo pagamento dos colaboradores contratados, não houve apontamentos sobre essa situação por parte dos membros da Comissão Técnica de Avaliação do referido contrato, o que, inclusive, subsidiou a audiência determinada no subitem 9.6.3 do Acórdão 1303/2017-TCU-Plenário (peça 338, p. 9, parágrafo 21-22) .
i)	Desse modo, considerando a posição estratégica que ocupava na gestão e a importância de se delegarem atribuições para melhorar a eficiência e desburocratizar a atividade administrativa, entendeu-se pelo não cabimento de imputação de qualquer responsabilidade quanto à falha ora analisada ao referido secretário; em razão disso, propôs-se que o Sr. Daniel Ricardo Soranz Pinto fosse considerado revel para todos os efeitos, dando-se prosseguimento ao processo com afastamento de sua responsabilidade sobre a irregularidade referente à realização da despesa mais relevante do contrato de gestão (folha de pagamento) fora de conta específica e sem documentação que demonstrasse sua efetiva realização (peça 338, p. 9-10, parágrafos 22-23) .
36.4.	Subitem 9.6.5 do Acórdão 1303/2017-TCU-Plenário, da relatoria do Ministro Benjamin Zymler:
'9.6. autorizar a audiência dos responsáveis listados a seguir para que apresentem razões de justificativas acerca das seguintes ocorrências:
[omissis]
9.6.5. do Sr. João Luiz Ferreira Costa, CPF XXX.370.027-XX, Subsecretário de Atenção Hospitalar da Secretaria Municipal de Saúde e Defesa Civil-SMSDC, no período de 29/1/2009 a 8/1/2015, por ter atestado que a Biotech Humana Organização Social de Saúde estava constituída há pelo menos dois anos no pleno exercício das atividades de saúde pública, sem documentação suporte adequada, o que propiciou a qualificação irregular da Biotech como Organização Social, com infração ao disposto no inciso III do art. 2º da Lei Municipal 5.026/2009;'
	Achado: Os processos de qualificação e seleção da entidade Biotech Humanas Organização Social de Saúde para assinatura de contrato de gestão referente ao gerenciamento do Hospital Municipal Pedro II apresentaram evidências que apontavam direcionamento em favor de um grupo empresarial específico na contratação (Achado III.6, peça 177, p. 66-71) , em razão dos seguintes fatos: 1) as entidades que desejassem se qualificar como organizações sociais, à época dos fatos, precisavam comprovar tempo mínimo de dois anos de atuação nas áreas para as quais pretendiam realizar parcerias com o poder público (artigo 2º, inciso III, da Lei Municipal 5.026/2009) ; 2) em razão disso, a Comissão de Qualificação de Organizações Sociais (Coquali) , responsável pela decisão sobre os requerimentos de qualificação como organizações sociais no município do Rio de Janeiro, à peça 91, p. 13-14, emitiu parecer condicionando a qualificação da entidade em tela como organização social à comprovação de diversos requisitos, dentre os quais a ratificação de que as ações realizadas pela então "Associação Médico Gratuito" comprovaria os dois anos de atividade "no âmbito das ações concernentes à Saúde Pública; 3) o então Subsecretário de Atenção Hospitalar da SMS, Sr. João Luis Ferreira Costa, elaborou o despacho de peça 91, p. 16, por meio do qual informava, dentre outras coisas, que os objetivos da então "Associação Médico Gratuito", descritos em seu estatuto, se adequavam às ações realizadas já sob a denominação de Biotech, o que comprovaria, no entendimento dele, os dois anos de atividade em saúde pública; 4) segundo entendimento da equipe de auditoria, não era possível comprovar que a entidade em tela contava com o tempo de atividade necessário para se qualificar como organização social, pois seu estatuto social, antes de março de 2011, previa apenas atendimento de consultas médicas via internet, objeto muito distante das ações de gerenciamento de serviços hospitalares ou de qualquer outra ação de saúde pública; ademais, os atestados de capacidade técnica apresentados haviam sido emitidos por empresas com relação pessoal com o presidente da Biotech; 5) desse modo, a equipe de auditoria concluiu que o conjunto de evidências sugeria que um grupo empresarial, que já atuava no gerenciamento de hospital público no município, ao perceber que o governo local passava a adotar de forma consistente o modelo das organizações sociais, decidiu se adequar ao novo modelo, e desse modo, assumiu a gestão de uma entidade sem fins lucrativos, que foi inteiramente reformulada, no sentido de atender às exigências para qualificação como organização social.
	Responsável: Sr. João Luiz Ferreira Costa, CPF XXX.370.027-XX, Subsecretário de Atenção Hospitalar da Secretaria Municipal de Saúde e Defesa Civil-SMSDC, no período de 29/1/2009 a 8/1/2015. 
	Conduta Sr. João Luiz Ferreira Costa: atestar que a Biotech Humana Organização Social de Saúde estava constituída há pelo menos dois anos no pleno exercício das atividades de saúde pública, sem documentação suporte adequada, o que propiciou a qualificação irregular da Biotech como Organização Social, com infração ao disposto no inciso III do art. 2º da Lei Municipal 5.026/2009; 
	Providência: audiência promovida por meio do ofício de peça 266 (AR juntado à peça 274) , cuja resposta foi acostada à peça 284.
Análise: foram feitos os registros a seguir acerca da análise da audiência do Sr. João Luiz Ferreira Costa referente (ex-Subsecretário de Atenção Hospitalar da SMS) , referente ao direcionamento em favor de um grupo empresarial específico na qualificação e seleção da entidade Biotech Humanas Organização Social de Saúde para assinatura de contrato de gestão referente ao gerenciamento do Hospital Municipal Pedro II.
a)	Conforme já destacado na descrição do achado referente a este ponto, a legislação do Município do Rio de Janeiro exigia, à época, que as entidades que desejassem se qualificar como organizações sociais possuíssem tempo mínimo de dois anos de atuação nas áreas para as quais pretendiam realizar parcerias com o poder público (artigo 2º, inciso III, da Lei Municipal 5.026/2009) ; por essa razão, a Comissão de Qualificação de Organizações Sociais (Coquali) , responsável pela decisão sobre os requerimentos de qualificação como organizações sociais no município do Rio de Janeiro, à peça 91, p. 13-14, emitiu parecer condicionando a qualificação da entidade em tela como organização social aos seguintes requisitos: 1) confirmação pelo Subsecretário de Atenção Hospitalar da SMS da informação de que a entidade estaria executando as ações que descreve vinculada à empresa GPS Gestão em Saúde na gestão do Hospital Ronaldo Gazolla; 2) ratificação pelo Subsecretário de Atenção Hospitalar da SMS que as ações realizadas pela então "Associação Médico Gratuito" se coadunavam, sob o ponto de vista técnico de gestão em saúde pública hospitalar, com as ações que vinham sendo realizadas já sob a denominação de Biotech, o que comprovaria os dois anos de atividade "no âmbito das ações concernentes à Saúde Pública; 3) apresentação pelo Subsecretário de Atenção Hospitalar da SMS de atestado de visita in loco à sede da entidade (peça 338, p. 27, parágrafos 85-86) .
b)	Em face da demanda do Coquali, o então Subsecretário de Atenção Hospitalar da SMS, Sr. João Luis Ferreira Costa, emitiu o despacho de peça 91, p. 16, por meio do qual informava que a Biotech mantinha vínculo com a GPS Total Saúde e que os objetivos da então "Associação Médico Gratuito", descritos em seu estatuto, se adequavam às ações realizadas já sob a denominação de Biotech, o que comprovaria, no entendimento dele, os dois anos de atividade em saúde pública; por fim, à peça 91, p. 17, o Subsecretário de Atenção Hospitalar da SMS apresentou atestado de visita in loco à referida empresa (peça 338, p. 17, parágrafos 87) .
c)	Ressalta-se que o ex-Subsecretário mencionado tinha o dever, em face do disposto no artigo 3º do Decreto Municipal 30.780, de 2/6/2009, de emitir parecer quanto ao preenchimento dos requisitos formais para a qualificação da entidade como organização social (peça 338, p. 31 e 32, parágrafo 96) .
d)	Por força do que está previsto no artigo 1º, inciso IV, do Decreto 30.780/2009 c/c o artigo 1º da Lei municipal 5.026/2009, a entidade que quisesse buscar a qualificação como organização social precisava comprovar exercício por dois anos, pelo menos, de atividades dirigidas à saúde (peça 338, p. 31 e 32, parágrafos 97-99) .
e)	O disposto nos estatutos da Biotech e da Associação Médico Gratuito (peça 92, p. 29-30, e p. 6) permitia concluir que as atividades desenvolvidas, segundo os referidos estatutos, eram voltadas à área de saúde, portanto, atenderia, em princípio, ao prescrito no art. 1º da Lei Municipal nº 5026/2009; além disso, a secretaria municipal da área de atuação da atividade em que a entidade pretende se qualificar, conforme disposto no artigo 3º do Decreto 30.780/2009, deveria emitir parecer "quanto à existência de capacidade técnica, inclusive mediante visita in loco, e quanto aos requisitos formais para a qualificação" (peça 338, p. 32-34, parágrafos 100-103) .
f)	Ocorre que, conforme informado pelo próprio ex-Subsecretário em sua defesa, para dar cumprimento ao disposto nas normas mencionadas, verificava apenas se as atividades listadas no estatuto da entidade candidata à qualificação estariam em alguma das categorias listadas no artigo 1º da Lei municipal 5.026/2009, ou seja, ele não fazia avaliação das atividades desenvolvidas, apresentadas nos documentos de qualificação, para verificar se, além de atender os requisitos formais de qualificação, dentre os quais o prazo de dois anos do exercício da atividade, demonstravam a capacidade técnica para o exercício de atividade na área para a qual buscava se qualificar; por conseguinte, o ex-gestor em tela demonstrou que não cumpria o disposto no artigo 3º do Decreto 30.780/2009 e, por consequência, falhou na sua atuação, ao emitir parecer sem considerar a capacidade técnica da entidade para o exercício das atividades de saúde para as quais estava se candidatando à habilitação  (peça 338, p. 34, parágrafos 104-106) .
g)	Para avaliar se sua conduta deve ser caracterizada como erro grosseiro, nos termos prescritos no artigo 28 da Lindb, cabe considerar que a Coquali, ao proceder à análise da documentação apresentada pela Biotech, condicionou a aprovação da qualificação ao cumprimento de três condições, sobre as quais o ex-Subsecretário de Atenção Hospitalar veio se manifestar (peça 91, 14-17) e, por essa razão, vinculou-se às motivações por ele apresentadas; portanto, para poder se manifestar sobre os pontos demandados pela Coquali, era exigível do ex-gestor verificar se, por meio da leitura do estatuto da Associação Médico Gratuito, era possível aferir que ela realizava atividades voltadas à gestão em saúde pública, e se os atestados juntados ao processo permitiam comprovar dois anos de exercício de atividade em saúde pública; no entanto, a partir dos documentos juntados pela Biotech, não é possível concluir que as ações promovidas pela Associação Médico Gratuito se coadunavam com as ações da Biotech, do ponto de vista técnico de gestão em saúde pública, tampouco é possível confirmar os dois anos de atividade da referida entidade em atividades de saúde pública; na verdade, a simples leitura do estatuto da Associação Médico Gratuito permitiria aferir que suas atividades não se coadunavam com aquelas realizadas pela Biotech, do ponto de vista técnico de gestão em saúde pública. Do mesmo modo se pode aferir em relação ao atestado de capacidade técnica emitido pela Cooperativa de Serviço de Saúde Total Saúde, visto que a prestação de serviço de assistência de saúde realizados pela Associação Médico Gratuito aos seus cooperados não tem o condão de comprovar atividades em saúde pública (peça 338, p. 35, parágrafos 115-118) .
h)	Nesse sentido, a simples leitura dos referidos documentos permitia verificar que a Biotech não tinha, por meio dos documentos juntados aos autos, comprovado os dois anos em atividades de saúde pública, nos termos demandados pela Coquali para aprovar a qualificação. Por conseguinte, o parecer emitido pelo ex-Subsecretário descumpriu os termos do artigo 3º do Decreto 30.780/2009 c/c o disposto no artigo 2º, inciso III, da Lei 5.026/2009, pois manifestou-se de forma inadequada quanto à capacidade técnica da Biotech e ao cumprimento dos requisitos formais para sua qualificação; ademais, quanto ao nexo de causalidade de sua conduta para a ocorrência da qualificação indevida da Biotech, cabe destacar que, apesar de seu parecer ter caráter opinativo, seu teor contribuiu para a decisão da Coquali pela qualificação da Biotech como organização social, apesar de não ter comprovado sua capacidade técnica e cumprimento dos dois anos de exercício nas atividades para as quais queria se qualificar (peça 338, p. 36, parágrafos 119-120) . 
i)	Por todas as razões expostas, propõe-se que as razões de justificativa apresentadas pelo Sr. João Luiz Ferreira Costa, Subsecretário de Atenção Hospitalar da Secretaria Municipal de Saúde e Defesa Civil, no período de 29/1/2009 a 8/1/2015, não sejam acolhidas e seja aplicada ao responsável a multa prevista no artigo 58 da Lei 8.443/1992 (peça 338, p. 36, parágrafos 121) .  
j)	Importante trazer, de forma adicional, aspecto que não foi tratado na instrução pretérita, mas que se entende relevante, que diz respeito ao fato de que o ato sobre o qual o ex-secretário está sendo responsabilizado ocorreu em 2011, ou seja, há mais de 11 anos, o que levanta a hipótese de se avaliar a incidência da prescrição da pretensão punitiva, nos termos fixados na Resolução do TCU 344, de 11 de outubro, de 2022. 
k)	Conforme disposto no art. 4º, inciso IV, da mencionada resolução, as pretensões punitivas prescrevem em cinco anos, devendo seu prazo inicial ser contado da data do conhecimento da irregularidade, quando constatada em fiscalização promovida pelo TCU. Sobre o início desse prazo, o TCU, em sede do Acórdão 6867/2022 - TCU-2ª  Câmara, da relatoria do Ministro Antonio Anastasia, adotou o entendimento, no caso sob exame, no qual não havia informação precisa de quando as irregularidades foram efetivamente verificadas pela equipe de auditoria, de considerar a data de inclusão do relatório de fiscalização no processo.  
l)	No caso dos autos, a data de juntada do relatório ao processo ocorreu em 24/3/2017, peça 177. Portanto, o início do prazo de prescrição iniciou, a partir desse termo. Seu transcurso, por sua vez, é interrompido pela notificação de audiência, conforme prescrito no art. 5º, inciso I, da Resolução do TCU 344, de 11 de outubro, de 2022, o que se deu, na situação dos autos, em 21/8/2019, data da notificação do Sr. João Luiz Ferreira Costa, conforme cópia do aviso de recebimento (AR) de peça 274 (ofício de audiência juntado à peça 266) .
m)	 Devido à interrupção mencionada, o prazo de prescrição da pretensão punitiva foi reiniciado, tendo transcorrido pouco mais de três anos até o presente momento. Nesse sentido, não incidiu, no presente caso, a prescrição da pretensão punitiva do TCU, visto que esta só ocorre no prazo de cinco antos, nos termos fixados no artigo 2º da Resolução do TCU 344, de 11 de outubro, de 2022.  
n)	Também não cabe se falar em prescrição intercorrente na situação ora tratada (artigo 8º da mesma Resolução) , uma vez que o processo não se encontra paralisado por mais de três anos, mas, ao contrário, vem recebendo diversos impulsos, com adoção das medidas preliminares necessárias para o esclarecimento do mérito objeto de exame.
o)	Por conseguinte, o TCU pode aplicar a multa proposta na alínea "i" acima ao Sr. João Luiz Ferreira Costa, visto que sua pretensão punitiva não foi alcançada pelo instituto da prescrição no caso sob exame.   
36.5.	Subitem 9.6.6 do Acórdão 1303/2017-TCU-Plenário, da relatoria do Ministro Benjamin Zymler:
"9.6. autorizar a audiência dos responsáveis listados a seguir para que apresentem razões de justificativas acerca das seguintes ocorrências:
[omissis]
9.6.6. das Sras. Ayla Maria Farias de Mesquita (CPF: XXX.003.507-XX) , Carla Lopes Porto Brasil (CPF: XXX.827.937-XX) e Ana Carolina Henrique Siqueira Lara (CPF: XXX.821.146-XX) , integrantes da Comissão Especial de Seleção da Secretaria Municipal de Saúde e Defesa Civil SMSDC, no período de 12/12/2011 a 12/1/2012, por processar e julgar a seleção de Chamamento Público 007/2011, sem indicar expressamente no Processo 09/004560/2011, os motivos utilizados pela Comissão Especial de Seleção para conferir pontuação para cada uma das Organizações Sociais, contrariando o parágrafo único do art. 18 do Decreto Municipal 30.780/2009, bem como os princípios administrativos da motivação, publicidade e do interesse público;" e
	Achado: O Edital 7/2011, referente à seleção de OS para gerenciamento do Hospital Municipal Pedro II, previu cinco critérios de julgamento das propostas de trabalho: avaliação econômica de eficiência, conhecimento do objeto da contratação, experiência, adequação da proposta de atividade assistencial à capacidade operacional das unidades de saúde e adequação entre os meios sugeridos, cronogramas e resultados presumidos. Segundo a equipe de auditoria, os critérios referentes à avaliação econômica de eficiência e à experiência, teriam caráter mais objetivo, recebendo pontuação baseada apenas nos dados apresentados; por sua vez, os demais critérios teriam um caráter mais subjetivo, recebendo pontuação, a partir da opinião da Comissão de Avaliação. De acordo com o relatório de auditoria, "a presença desses critérios em si na avaliação não seria algo inerentemente prejudicial à objetividade do certame; no entanto, não constam do processo as razões para que a comissão conferisse determinada pontuação para cada uma das organizações sociais". Nesse sentido, entendeu que a transparência devida restou prejudicada nesse processo, pois não seria possível verificar se a avaliação havia sido objetiva ou não (peça 117, p. 69) . 
	Responsáveis: Sras. Ayla Maria Farias de Mesquita (CPF: XXX.003.507-XX) , Carla Lopes Porto Brasil (CPF: XXX.827.937-XX) e Ana Carolina Henrique Siqueira Lara (CPF: XXX.821.146-XX) , integrantes da Comissão Especial de Seleção da Secretaria Municipal de Saúde e Defesa Civil SMSDC, no período de 12/12/2011 a 12/1/2012.  
	Conduta: processar e julgar a seleção de Chamamento Público 007/2011, sem indicar expressamente no Processo 09/004560/2011, os motivos utilizados pela Comissão Especial de Seleção para conferir pontuação para cada uma das Organizações Sociais, contrariando o parágrafo único do art. 18 do Decreto Municipal 30.780/2009, bem como os princípios administrativos da motivação, publicidade e do interesse público.
	Providência: audiência promovida por meio dos ofícios de peças 248-249 e 267 (ARs juntados às peças 268, 280 e 286) , cujas respostas encontram-se acostadas às peças 291, 299 e 305.
Análise: sobre a audiência das integrantes da Comissão Especial de Seleção da Secretaria Municipal de Saúde e Defesa Civil SMSDC, fizeram-se os apontamentos adiante.
a)	Conforme já destacado na conduta e providência descritas do presente tópico, as integrantes da Comissão Especial de Seleção (CES) , foram convocadas em audiência para se manifestarem por terem processado e julgado a seleção de Chamamento Público 007/2011, sem indicar expressamente, no processo, os motivos utilizados pela referida Comissão para conferir pontuação a cada uma das organizações sociais, contrariando o parágrafo único do art. 18 do Decreto Municipal 30.780/2009, bem como os princípios administrativos da motivação, da publicidade e do interesse público (peça 338, p. 27, parágrafo 93) .
b)	No entanto, conforme análise empreendida à peça 331, p. 38-39, parágrafos 154-158, a matéria que fundamentou a audiência restou desconstituída, visto que as justificantes apresentaram cópia da documentação que compôs o chamamento público, inclusive a publicação do resultado da pontuação atribuída aos proponentes, detalhando a motivação dos pontos atribuídos para cada critério e para cada OS (peça 305, p. 8-10) (peça 331, p. 38, parágrafo 156) .
c)	Desse modo, restringindo-se apenas aos fatos que levaram à audiência, entendeu-se que os documentos trazidos aos autos pelas justificantes foram suficientes para afastar a irregularidade que lhes estava sendo imputada, motivo pelo qual se propôs acolhimento das razões de justificativa por elas apresentada, afastando, por consequência sua responsabilidade pelos fatos mencionados (peça 331, p. 38-39, parágrafos 157-158, e peça 338, p. 37, parágrafos 123-124) .
36.6.	Subitem 9.6.7 do Acórdão 1303/2017-TCU-Plenário, da relatoria do Ministro Benjamin Zymler:
"9.6. autorizar a audiência dos responsáveis listados a seguir para que apresentem razões de justificativas acerca das seguintes ocorrências:
[omissis]
9.6.7. do Sr. Reynaldo Pinto de Souza Braga Junior, CPF XXX.145.257-XX, Subsecretário de Administração e Finanças, no período de 13/1/2005 a 30/10/2008, por ter celebrado o Contrato 1302/2007, efetuando contratação de pessoa jurídica com fins lucrativos para gerenciamento de unidades públicas de saúde e operacionalização de programa governamental, alternativa que não é prevista no arcabouço legal em vigor, uma vez que as alternativas válidas seriam a contratação direta, com a criação de cargos ou empregos públicos, ou contratação indireta, mediante a celebração de contrato de gestão ou termo de parceria, nos termos do art. 5º da Lei 9.637/1998 e art. 9º da Lei 9.790/1999."
	Achado: O relatório de auditoria, peça 177, p. 71, destacou que a SMS/RJ havia celebrado o Contrato 1.302/2007, entre o Município e a empresa GPS Total Saúde-Gerenciamento e Serviços Hospitalares Ltda., para a prestação de serviços de execução das ações e serviços programados para o Hospital Municipal Ronaldo Gazolla, operacionalização de nove equipes do Programa de Saúde da Família e operacionalização e administração do Centro de Cidadania (achado III.7, peça 177, p. 71-72) ; ou seja, "o Município contratou entidade com fins lucrativos para gerenciamento de unidades públicas de saúde e operacionalização de programa governamental" (peça 177, p. 71) ; essa prática não seria sustentada nos termos da jurisprudência do TCU, conforme exposto no Acórdão 1146/2003-TCU-Plenário, da relatoria do Ministro Walton Alencar Rodrigues, que estabeleceu como alternativas válidas para contratação dos agentes comunitários de saúde e demais profissionais das equipes de Saúde da Família, "a contratação direta pelo município ou Distrito Federal, com a criação de cargos ou empregos públicos, ou a contratação indireta, mediante a celebração de contrato de gestão com Organização Social ou termo de parceria com Organizações da Sociedade Civil de Interesse Público (Oscip) , nos termos da Lei 9.637/98 e da Lei 9.790/99 (peça 177, p. 71) .
	Responsável: Sr. Reynaldo Pinto de Souza Braga Junior, CPF XXX.145.257-XX, Subsecretário de Administração e Finanças, no período de 13/1/2005 a 30/10/2008.
	Conduta: celebrou o Contrato 1302/2007, efetuando contratação de pessoa jurídica com fins lucrativos para gerenciamento de unidades públicas de saúde e operacionalização de programa governamental, alternativa que não é prevista no arcabouço legal em vigor, uma vez que as alternativas válidas seriam a contratação direta, com a criação de cargos ou empregos públicos, ou contratação indireta, mediante a celebração de contrato de gestão ou termo de parceria, nos termos do art. 5º da Lei 9.637/1998 e art. 9º da Lei 9.790/1999.
	Providência: audiência promovida por meio do ofício de peça 250 (AR juntado à peça 269) , sem registro de resposta.
Análise: a respeito da contratação de entidade com fins lucrativos para operacionalização do programa saúde da família e para a transferência de gerenciamento de hospital, que deu origem à audiência do Sr. Reynaldo Pinto de Souza Braga Junior, ex-Subsecretário de Administração e Finanças, no período de 13/1/2005 a 30/10/2008, foram elencados os argumentos a seguir.
a)	Conforme destacado no achado, na conduta e na providência descritos do presente tópico, o Sr. Reynaldo Pinto de Souza Braga Junior foi convocado em audiência, por ter celebrado, durante seu período de gestão, o Contrato 1.302/2007, entre o município e a empresa GPS Total Saúde-Gerenciamento e Serviços Hospitalares Ltda., entidade com fins lucrativos, para operacionalização do programa saúde da família e para a transferência de gerenciamento de hospital, alternativa não amparada pelo arcabouço legal em vigor; destaca-se, no entanto, que, apesar de regularmente notificado, peças 250 e 269, manteve-se inerte, deixando transcorrer o prazo de defesa sem apresentação das razões de justificativa; em razão disso, deve ser considerado revel, dando-se prosseguimento ao processo, de acordo com o art. 12, § 3º, da Lei 8.443/1992 (peça 338, p. 38, parágrafos 129-130) .
b)	Apesar da revelia, em razão do princípio da verdade material, os fatos foram reanalisados, tanto na instrução de peça 331, p. 39-40, parágrafos 160-165, quanto na instrução de peça 338, p. 37-42, parágrafos 125-143, destacando inicialmente, nesta última instrução, que a jurisprudência do TCU tem entendimento firme no sentido de que a contratação de pessoal para composição de equipes do PSF deve ser feita por meio de concurso público, ante o caráter permanente das atividades desenvolvidas no referido programa (cita-se voto proferido no Acórdão 1428/2014-TCU-Segunda Câmara, da relatoria do Ministro Marcos Bemquerer) ; ademais, especificamente em relação à contratação de agentes comunitários de saúde ou de agentes de combate às endemias, pode ser realizado processo seletivo público de provas ou de provas e títulos, respeitando o disposto no artigo 198, §§ 4º, 5º e 6º, da Constituição Federal de 1988 voto condutor do Acórdão 8200/2018-TCU-Primeira Câmara, da relatoria do Ministro Bruno Dantas; cumpre destacar, ainda, entendimento defendido no Acórdão 1146/2003-TCU-Plenário, da relatoria do Ministro Walton Alencar Rodrigues e no Acórdão 6438/2011-TCU-Primeira Câmara, da relatoria do Ministro-Substituto Augustos Sherman, no sentido de que as contratações de profissionais das equipes de saúde da família só podem ocorrer ou de forma direta, por meio de criação de cargos ou empregos públicos, ou de forma indireta, mediante celebração de contrato de gestão o termo de parceria (peça 338, p. 38-41, parágrafos 132-135) .
c)	Em face de toda a jurisprudência mencionada, resta evidente que não existe sustentação para se proceder contratação de pessoal para operacionalizar o Programa de Saúde da Família por meio de interposta pessoa, que não organização social (OS) ou organizações da sociedade civil de Interesse Público (Oscip) , por meio, respectivamente, de um contrato de gestão ou termo de parceria (peça 338, p. 41, parágrafo 136) .
d)	Ficou demonstrada, portanto, a irregularidade cometida pelo Sr. Reynaldo Pinto de Souza Braga Junior, que, quando ocupava o cargo de Subsecretário de Administração e Finanças, assinou o Contrato 1.302/2007 com a empresa GPS Total Saúde-Gerenciamento e Serviços Hospitalares Ltda., para a prestação de serviços de execução das ações e serviços programados para o Hospital Municipal Ronaldo Gazolla, operacionalização de nove equipes do Programa de Saúde da Família e operacionalização e administração do Centro de Cidadania (peça 338, p. 41, parágrafo 137) .
e)	apesar disso, como o ex-gestor em tela assinou o referido contrato em 1º/11/2007, peça 27, p. 12-19, do TC Processo 018.739/2012-1, faz-se necessário avaliar o instituto da prescrição no presente caso. O TCU, até a publicação da Resolução do TCU 344, de 11 de outubro, de 2022, adotava o entendimento firmado em sede do incidente de uniformização de jurisprudência, Acórdão 1441/2016-TCU-Plenário, da relatoria do Ministro Walton Alencar, no sentido de que a prescrição da pretensão punitiva do TCU se subordinaria ao prazo geral de prescrição indicado no artigo 205 do Código Civil, que ocorre em dez anos, contados a partir da data da ocorrência da irregularidade.
f)	Por conseguinte, se, no momento da notificação do responsável, já houvesse transcorrido integralmente o prazo de prescrição decenal, não caberia mais o exercício da pretensão punitiva do TCU, tanto para aplicação de multa quanto para inabilitação para o exercício de cargo em comissão ou função de confiança no âmbito da Administração Pública (Acórdão 2735/2015-TCU-Plenário, da relatoria do Ministro Vital do Rêgo; Acórdão 8804/2017-TCU-Primeira Câmara, da relatoria do Ministro Vital do Rêgo) .
g)	Na situação do caso sob exame, o ex-Subsecretário assinou o contrato objeto de questionamento em 1º/11/2007, mas só foi regularmente notificado para se manifestar sobre a referida irregularidade, quase 12 anos depois da ocorrência da irregularidade, em 21/8/2019, peça 269. Portanto, se fosse aplicado o entendimento firmado no TCU em 2016 a respeito dessa matéria, estaria prescrita a pretensão punitiva desta Corte de Contas acerca da mencionada irregularidade.
h)	O posicionamento deste Tribunal, no entanto, a respeito do tema, mudou, a partir da publicação da Resolução do TCU 344, de 11 de outubro, de 2022, por meio da qual passou a prever prazo de prescrição quinquenal em processos de controle externo no âmbito desta Corte de Contas (art. 2º) . O marco inicial da contagem desse prazo deixou de ser da data da ocorrência do fato e passou a ser contado dos marcos listados no artigo 4º da mencionada Resolução. No caso concreto, nos termos do artigo 4º, inciso IV, da Resolução do TCU 344/ 2022, o termo inicial da prescrição punitiva do TCU seria "da data do conhecimento da irregularidade ou do dano, quando constatados em fiscalização realizada pelo Tribunal, pelos órgãos de controle interno ou pelo próprio órgão ou entidade da Administração Pública onde ocorrer a irregularidade". 
i)	Sobre a data de conhecimento da irregularidade constatada por fiscalização, o TCU, por meio do Acórdão 6867/2022-TCU-Segunda Câmara, da relatoria do Ministro Antonio Anastasia, já adotou o entendimento de que ela deve iniciar a partir da data de inclusão do relatório de fiscalização no processo, o que seria, no caso concreto, em 24/3/2017, conforme dados de peça 177 dos autos.  
j)	Ou seja, com esse novo posicionamento, a prescrição da pretensão punitiva do TCU, na situação sob exame, só passaria a correr a partir de 24/3/2017. Em face do disposto no art. 5º, inciso I, da Resolução TCU 344, de 11 de outubro, de 2022, tem-se que o referido prazo interrompe com a notificação da audiência do responsável, o que, no caso sob exame, se deu 21/8/2019, peça 269. A partir desse termo, foi reiniciado o prazo de prescrição (art. 5º, § 2°, da mencionada Resolução) .
k)	Como transcorreram pouco mais de três anos, a partir dessa data, e o processo vem sendo adequadamente impulsionado ao longo desse período, não caberia se falar em prescrição da pretensão punitiva, nem da prescrição intercorrente (artigo 8º da Resolução TCU 344, de 11 de outubro, de 2022) , na situação ora examinada, em face do novo regulamento do TCU acerca do tema.
l)	 A situação ora analisada, no entanto, deve ser observada de forma mais minuciosa, pois, até a publicação da Resolução TCU 344/2022, segundo o entendimento até então vigente no TCU, a pretensão punitiva contra o Sr. Reynaldo Pinto de Souza Braga Junior, ex-Subsecretário de Administração e Finanças, estava prescrita, desde 1º/11/2017, pois ele tinha assinado o contrato irregular, sobre o qual lhe está sendo imputada responsabilidade, em 1º/11/2007, mas só foi notificado em audiência quase doze anos depois, em 21/8/2019, peça 269. 
m)	 Portanto, desde 1º/11/2017, segundo a jurisprudência do TCU então vigente, não havia mais como punir o ex-gestor em tela, visto que já havia transcorrido, à época, o prazo geral de prescrição estabelecido no CC/2002, aplicado no âmbito desta Corte de Contas, conforme incidente de uniformização de jurisprudência julgado por meio do Acórdão 1441/2016-TCU-Plenário, da relatoria do Ministro Walton Alencar, já mencionado no presente tópico. 
n)	Por conseguinte, até o advento da Resolução TCU 344, de 11 de outubro de 2022, quando foi alterado o posicionamento desta Corte de Contas sobre a matéria, havia o entendimento de que a pretensão punitiva deste Tribunal sobre a irregularidade ora tratada estava prescrita. 
o)	Com a publicação da Resolução mencionada, tal pretensão teria renascido em face das novas regras aplicáveis sobre o caso, as quais passaram a considerar como termo inicial do prazo prescricional não mais a data do fato, mas, na situação do caso concreto, a data de conhecimento da irregularidade constatada por fiscalização, o que teria ocorrido, segundo entendimento já adotado por esta Corte de Contas (Acórdão 6867/2022 - 2ª Câmara, da relatoria do Ministro Antônio Anastasia) , na data de inclusão do relatório de fiscalização no processo, o que se deu em 24/3/2017, conforme dados de peça 177 dos autos. 
p)	Resta patente, portanto, flagrante situação de insegurança jurídica no caso sob exame, visto que, quase cinco anos depois de já se ter considerado prescrita a pretensão punitiva do TCU, tal direito de persecução administrativa teria renascido, a partir da publicação da Resolução TCU 344/2022.
q)	Para o deslinde dessa situação, traz-se à análise parte do voto do relator, Ministro Luis Felipe Salomão, em sede do Recurso Especial 1.620.919 - PR, mediante o qual tratou de matéria relacionada à segurança jurídica e modulação de efeitos de novos entendimentos jurisprudenciais acerca da aplicação das regras do Novo Código de Processo Civil (CPC) sobre o instituto da prescrição intercorrente, no âmbito dos processos de execução, nos seguintes termos:
"6. [omissis] parecem oportunas novas reflexões acerca desse importante instrumento de efetivação da tutela judicial [prescrição intercorrente], notadamente em razão do advento do novo Código de Processo Civil. Deveras, apesar da, até então, pacífica jurisprudência do STJ quanto à "imprescritibilidade" das execuções ordinárias quando suspensa (sine die) em razão da falta de bens do devedor ou pela ausência de intimação do exequente para dar andamento ao feito, não se pode olvidar que a doutrina especializada já não era entusiasta deste entendimento, como bem asseverava Dinamarco, ainda nos idos do ano 2000: 
[omissis] 
7. Nessa ordem de ideias, embora bastante razoável o entendimento da Terceira Turma, inclusive em razão do posicionamento adotado pelo novo CPC, penso que a mudança abrupta do entendimento poderá mais prejudicar do que ajudar, além de acabar por contrariar a própria ideologia do novel diploma instrumental de prestigiar a jurisprudência, mantendo-a estável, íntegra e coerente (art. 926) . [omissis] 
Realmente, o entendimento consolidado dos tribunais institui, como fonte de direito que é, inevitavelmente, uma expectativa de comportamento em todos, pautando a conduta do jurisdicionado, no plano material, de acordo com o definido nos cristalizados julgados.
Cria-se, dessa forma, "uma previsibilidade de conduta conforme a interpretação da lei consolidada pelos tribunais em suas súmulas e precedentes, gerada pela expectativa legítima de que o Poder Judiciário continuará a decidir conforme seus precedentes e súmulas. [omissis]
Nesse passo, o § 3° do art. 927 do NCPC, ordenamento lavrado à luz da novel axiologia constitucional fundada no direito fundamental da segurança jurídica, dispõe que "na hipótese de alteração de jurisprudência dominante do Supremo Tribunal Federal e dos tribunais superiores ou daquela oriunda de julgamento de casos repetitivos, pode haver modulação dos efeitos da alteração no interesse social e no da segurança jurídica".
No tocante à prescrição intercorrente, estabeleceu-se regramento específico, prevendo que sua ocorrência acarretará a extinção da execução (art. 924, V) . E, ainda, que haverá a suspensão da execução "quando o executado não possuir bens penhoráveis" (art. 921, III) [omissis]
[omissis]
9. Na hipótese, como o deferimento da suspensão da execução ocorreu sob a égide do CPC/1973 (agosto de 1998) , há incidência do entendimento jurisprudencial consolidado no sentido de que não tem curso o prazo de prescrição intercorrente quando a execução estiver suspensa com base na ausência de bens penhoráveis (art. 791, III) , exigindo-se, para o seu início, a intimação do exequente para dar andamento ao feito. 
[omissis]
Assim, acredito que eventual alteração de entendimento acabaria, além de surpreender a parte, trazer-lhe evidente prejuízo, por transgredir situações já consumadas, fragilizando a segurança jurídica, uma vez que o exequente, com respaldo na jurisprudência pacífica dos Tribunais, ciente da necessidade de intimação pessoal, acabou acreditando que não estaria inerte, para fins de extinção da execução pela ocorrência da prescrição intercorrente. 
10. Ante o exposto, dou provimento ao recurso especial para afastar a prescrição intercorrente, sem que antes se proceda à intimação da exequente, para dar prosseguimento ao feito. 
É o voto."
r)	Em face dos argumentos acima apresentados, a ementa do julgado acima mencionado saiu com a seguinte redação acerca dessa matéria:
"RECURSO ESPECIAL. CIVIL. PROCESSUAL CIVIL. EXECUÇÃO. AUSÊNCIA DE BENS PASSÍVEIS DE PENHORA. SUSPENSÃO DO PROCESSO. INÉRCIA DO EXEQUENTE. PRESCRIÇÃO INTERCORRENTE. INOCORRÊNCIA. ATO PROCESSUAL ANTERIOR AO NOVO CÓDIGO DE PROCESSO CIVIL. MANUTENÇÃO DA SEGURANÇA JURÍDICA. NECESSIDADE DE PRÉVIA INTIMAÇÃO DO EXEQUENTE PARA DAR ANDAMENTO AO FEITO PARA INÍCIO DA CONTAGEM DO PRAZO PRESCRICIONAL.
[omissis]
5. A modificação de entendimento com relação à prescrição intercorrente acabaria por, além de surpreender a parte, trazer-lhe evidente prejuízo, por transgredir a regra transitória do NCPC e as situações já consolidadas, fragilizando a segurança jurídica, tendo em vista que o exequente, com respaldo na jurisprudência pacífica do STJ, estaria ciente da necessidade de sua intimação pessoal, para fins de início do prazo prescricional.
[omissis]
7. Na hipótese, como o deferimento da suspensão da execução ocorreu sob a égide do CPC/1973 (ago/1998) , há incidência do entendimento jurisprudencial consolidado no sentido de que não tem curso o prazo de prescrição intercorrente enquanto a execução estiver suspensa com base na ausência de bens penhoráveis (art. 791, III) , exigindo-se, para o seu início, a intimação do exequente para dar andamento ao feito. 
8. Recurso especial provido. (Recurso Especial 1.620.919 - PR, da relatoria do Ministro Luis Felipe Salomão) ."
s)	Resta evidente, portanto, que o Superior Tribunal de Justiça (STJ) , com o objetivo de resguardar a segurança jurídica das situações que se encontravam amparadas no entendimento jurisprudencial anterior, modulou os efeitos da aplicação de seu novo posicionamento construído com base no novo CPC. Conforme deliberado pelo referido Tribunal Superior, a aplicação imediata do novo entendimento jurisprudencial poderia surpreender a parte e trazer-lhe prejuízo por afrontar situações já consumadas embasadas em julgamentos anteriormente consolidados. 
t)	Essa é uma situação análoga àquela que se enfrenta nestes autos, visto que, até o advento da Resolução TCU 344, de 11 de outubro de 2022, tinha-se como já prescrita a pretensão punitiva do TCU contra o Sr. Reynaldo Pinto de Souza Braga Junior, ex-Subsecretário de Administração e Finanças, desde 1º/11/2017, haja vista que, em 30/10/2017, já havia transcorrido, o prazo de dez anos da data da consumação do ato irregular que lhe estava sendo imputado (assinatura do Contrato 1.302/2007, em 1º/11/2007, com entidade com fins lucrativos para operar equipes de saúde da família, contrariando o disposto no ordenamento jurídico pátrio e a jurisprudência do TCU) .
u)	Nesse sentido, assim como se procedeu no julgamento do Recurso Especial 1.620.919 - PR, da relatoria do Ministro Luis Felipe Salomão, no âmbito do STJ, propõe-se modulação dos efeitos da Resolução TCU 344/ 2022, de modo a não aplicá-la em situações nas quais a prescrição da pretensão punitiva do TCU já tenha ocorrido em face do entendimento jurisprudencial anterior do TCU, firmado em sede de julgamento de incidente de uniformização de jurisprudência, no Acórdão 1441/2016-TCU-Plenário, da relatoria do Ministro Walton Alencar.
v)	Tendo por fundamento a modulação dos efeitos da Resolução TCU 344/2022 sugerida no item anterior, propõe-se que se reconheça a prescrição da pretensão punitiva do TCU no presente caso, eis que, nos termos da jurisprudência anteriormente vigente, tal prescrição já havia se consolidado, desde 1º/11/2017, quase cinco anos antes da mudança de entendimento jurisprudencial desta Corte de Contas.
w)	Em face do exposto, propõe-se que o item 9.6.7 do Acórdão do Acórdão 1303/2017-TCU-Plenário, Ministro Relator Benjamin Zymler, seja declarado prejudicado, em razão da prescrição da pretensão punitiva do TCU em face da irregularidade nele tratada (peça 338, p. 41, parágrafo 142) .
x)	No entanto, considerando a relevância do tema, uma vez que afronta dispositivos constitucionais e o entendimento jurisprudencial estabelecido nesta Corte de Contas, propõe-se, com fulcro no artigo 9º, inciso I, da Resolução TCU 315/2020, que seja dada ciência ao município do Rio de Janeiro que a contratação de pessoal para operacionalizar o Programa de Saúde da Família (PSF) por outros meios que não sejam contratação direta, com criação de cargos ou empregos públicos, ou contratação indireta, mediante celebração de contrato de gestão com organização social (OS) ou termo de parceria com organização da sociedade civil de Interesse Público (Oscip) , contraria o disposto no artigo 37, inciso II, c/c artigo 198, § 4º, da Constituição Federal (CRFB) , bem como na jurisprudência do TCU (Acórdão 1146/2003-TCU-Plenário, relator Ministro Walton Alencar; Acórdão 1428/2014-TCU-Segunda Câmara, da relatoria do Ministro Marcos Bemquerer; Acórdão 8200/2018-TCU-Primeira Câmara, da relatoria do Ministro Bruno Dantas; Acórdão 281/2010-TCU-Plenário, de relatoria do Ministro-Substituto Marcos Bemquerer; Acórdão 6438/2011-TCU-Primeira Câmara, da relatoria do Ministro-Substituto Augusto Sherman) (peça 338, p. 41-42, parágrafo 143) . 
CONCLUSÃO 
37.	Em face do exposto, reiteram-se as conclusões já apresentadas na instrução pretérita, resumidas no parágrafo 36 acima, e sintetizadas na Tabela 2, alterando-se, em relação ao item 9.6.3 do Acórdão 1303/2017-TCU-Plenário, da relatoria do Ministro Benjamin Zymler, a proposta de acolhimento das razões de justificativa apresentadas pelos ex-integrantes da CTA relacionada ao Contrato de Gestão 19/2014,  afastando imputação de qualquer responsabilidade sobre eles pela falta de apontamento, no relatório da comissão técnica de acompanhamento do Contrato de Gestão 19/2104, da qual faziam parte, de que o pagamento da folha de salários estava sendo realizado fora da conta específica, uma vez que, conforme análise empreendida nos parágrafos 12-35, os documentos apresentados pela SMS/RJ e levantados junto ao Painel de Gestão das Parcerias com Organizações Sociais permitiram concluir pela existência do nexo de causalidade financeiro da execução da despesa de pessoal nos período de fevereiro a junho de 2016. 
38.	Salienta-se, em relação à audiência do Sr. João Luiz Ferreira Costa (CPF XXX.370.027-XX) , Subsecretário de Atenção Hospitalar da Secretaria Municipal de Saúde e Defesa Civil, no período de 29/1/2009 a 8/1/2015, rejeição de suas razões de justificativa, conforme matriz de responsabilização apresentada no Apêndice desta instrução, com proposta de aplicação de multa do artigo 58 da Lei 8.443/1992 (parágrafo 36.4) .
PROPOSTA DE ENCAMINHAMENTO
39.	Ante o exposto, encaminham-se os autos à consideração superior, propondo:
39.1.	considerar revel o responsável Sr. Daniel Ricardo Soranz Pinto (CPF XXX.210.958-XX) , nos termos do art. 12, § 3º, da Lei 8.443/1992, dando-se prosseguimento ao processo, com afastamento de sua responsabilidade sobre a irregularidade referente à realização da despesa mais relevante do contrato de gestão (folha de pagamento) fora de conta específica e sem documentação que demonstrasse sua efetiva realização (parágrafo 36.3 g) - i) desta instrução) ;
39.2.	considerar revel o responsável Sr. Reynaldo Pinto de Souza Braga Junior (CPF XXX.145.257-XX)  para todos os efeitos legais, dando-se prosseguimento ao processo, de acordo com o art. 12, § 3º, da Lei 8.443/1992; 
39.3.	declarar prescrita a pretensão punitiva do TCU contra o Sr. Reynaldo Pinto de Souza Braga Junior (CPF XXX.145.257-XX) , acerca da contratação de entidade com fins lucrativos para operacionalização do programa saúde da família, por meio do Contrato 1.302/2007, firmado com a empresa GPS Total Saúde-Gerenciamento e Serviços Hospitalares Ltda., e, por essa razão, considerar prejudicado o item 9.6.7 do Acórdão do Acórdão 1303/2017-TCU-Plenário, Ministro Relator Benjamin Zymler;
39.4.	considerar prejudicados os itens 9.5.2, 9.5.3 e 9.5.4 do Acórdão 1303/2017-TCU-Plenário, da relatoria do Ministro Benjamin Zymler;
39.5.	acolher as razões de justificativa apresentadas pelos Srs. Marco Aurélio Santos Cardoso (CPF XXX.765.277-XX) , Paula Travassos de Lima (CPF XXX.177.537-XX) , Silvia Cristina Fonseca de Araújo (CPF XXX.739.357-XX) , Bruna Peregrino Bonfim (CPF XXX.064.617-XX) , Domênica Soares Leite (CPF XXX.523.587-XX) , Rafaella Peixoto da Silva Oliveira (CPF XXX.242.887-XX) , Paulo César de Almeida Mattos (CPF XXX.211.637-XX) , Maria Beatriz Gonçalves Guimarães Fonseca (CPF XXX.998.777-XX) , Simone Rodrigues da Costa (CPF XXX.752.657-XX) , Erika Braga de Oliveira (CPF XXX.518.797-XX) , Fabrício Azarias da Silva (CPF XXX.453.957-XX) , Hugo Marques Fagundes Junior (CPF XXX.325.907-XX) , Paulo Roberto da Silva Peres (CPF XXX.667.747-XX) , Fernando Rocha Santos (CPF XXX.713.817-XX) , Rodrigo Moraes (CPF XXX.052.808-XX) , Ayla Maria Farias de Mesquita, Carla Lopes Porto Brasil (CPF XXX.003.507-XX) e Ana Carolina Henrique Siqueira Lara (CPF XXX.821.146-XX) , relacionados às audiências determinadas nos itens 9.6.1, 9.6.3, 9.6.4, e 9.6.5 do Acórdão 1303/2017-TCU-Plenário, da relatoria do Ministro Benjamin Zymler;
39.6.	rejeitar as razões de justificativa apresentadas pelo Sr. João Luiz Ferreira Costa (CPF XXX.370.027-XX) , Subsecretário de Atenção Hospitalar da Secretaria Municipal de Saúde e Defesa Civil, no período de 29/1/2009 a 8/1/2015, em relação à audiência determinada no item 9.6.5 do Acórdão 1303/2017-TCU-Plenário, da relatoria do Ministro Benjamin Zymler, aplicando-lhe a multa prevista no art. 58, inciso II, da Lei 8.443/1992, c/c o art. 268, II, do Regimento Interno do TCU, fixando prazo de quinze dias, a contar da notificação, para que comprove, perante este Tribunal (art. 214, III, "a", do RI/TCU) , o recolhimento da dívida aos cofres do Tesouro Nacional, atualizada monetariamente desde a data do presente acórdão até a do efetivo recolhimento, se for paga após o vencimento, na forma da legislação em vigor;
39.7.	autorizar, caso requerido, nos termos do art. 26 da Lei 8.443/1992, e do art. 217 do RI/TCU, o parcelamento das dívidas em até 36 parcelas, com a atualização monetária e os correspondentes acréscimos legais, esclarecendo ao responsável que a falta de pagamento de qualquer parcela importará no vencimento antecipado do saldo devedor, sem prejuízo das demais medidas legais;
39.8.	autorizar, desde logo, nos termos do art. 28, inciso II, da Lei 8.443/1992, a cobrança judicial da dívida;
39.9.	dar ciência ao município do Rio de Janeiro, com fundamento no art. 9º, inciso I, da Resolução-TCU 315, de 2020, que a contratação de pessoal para operacionalizar o Programa de Saúde da Família (PSF) por outros meios que não sejam contratação direta, com criação de cargos ou empregos públicos, ou contratação indireta, mediante celebração de contrato de gestão com organização social (OS) ou termo de parceria com organização da sociedade civil de interesse público (Oscip) , contraria o disposto no artigo 37, inciso II, c/c artigo 198, § 4º, da CRFB, bem como na jurisprudência do TCU (Acórdão 1146/2003-TCU-Plenário, relator Ministro Walton Alencar; Acórdão 1428/2014-TCU-Segunda Câmara, da relatoria do Ministro Marcos Bemquerer; Acórdão 8200/2018-TCU-Primeira Câmara, da relatoria do Ministro Bruno Dantas; Acórdão 281/2010-TCU-Plenário, de relatoria do Ministro-Substituto Marcos Bemquerer; Acórdão 6438/2011-TCU-Primeira Câmara, da relatório do Ministro-Substituto Augusto Sherman) ."
10.	O corpo diretivo da AudSaúde aquiesceu ao aludido encaminhamento.
	É o relatório.

Maria Fernanda de Freitas e Castro Jacob (213.229/OAB-RJ) e Fernando Henrique Dantas Peterle (156.932/OAB-RJ), representando João Luiz Ferreira Costa.

Procuradora-Geral Cristina Machado da Costa e Silva.

RELATÓRIO DE AUDITORIA. SUPOSTAS IRREGULARIDADES NA TRANSFERÊNCIA DO GERENCIAMENTO DE SERVIÇOS PÚBLICOS DE SAÚDE PARA ORGANIZAÇÕES SOCIAIS NO MUNICÍPIO DO RIO DE JANEIRO. CONTINUIDADE DE APURAÇÃO DE OCORRÊNCIAS IDENTIFICADAS EM AUDITORIA OPERACIONAL ANTERIOR. MONITORAMENTO DE DETERMINAÇÕES. AUDIÊNCIAS. ACOLHIMENTO DAS RAZÕES DE JUSTIFICATIVA DE PARTE DOS RESPONSÁVEIS. REJEIÇÃO DA DEFESA APRESENTADA EM FACE QUALIFICAÇÃO IRREGULAR DE EMPRESA COMO ORGANIZAÇÃO SOCIAL. MULTA.

RELATÓRIO DE AUDITORIA (RA)

Unidade de Auditoria Especializada em Saúde (AudSaúde).

Cuidam os autos de relatório de auditoria com o objetivo de verificar a regularidade da transferência do gerenciamento de serviços públicos de saúde para organizações sociais pelo Município do Rio de Janeiro/RJ.
2.	A presente fiscalização tomou como base as constatações trazidas no Acórdão 3239/2013-TCU-Plenário (Relator: Ministro Walton Alencar) , que apreciou auditoria operacional a respeito da transferência do gerenciamento de unidades públicas a entidades privadas. 
3.	Na ocasião, o Tribunal fez determinações à Secretaria Municipal de Saúde e Defesa Civil do Rio de Janeiro (SMSDC/RJ) e deu ciência dos achados à então denominada Secex-RJ para conhecimento e/ou adoção das medidas pertinentes à continuidade das apurações.
4.	Dessa forma, a presente auditoria teve como finalidades monitorar o Acórdão 3239/2013-TCU-Plenário e dar seguimento ao exame dos indícios de irregularidades apontados na referida fiscalização.
5.	Após os trabalhos de campo, o TCU decidiu, por meio do Acórdão 1303/2017-TCU-Plenário, considerar as determinações cumpridas e parcialmente cumpridas e as recomendações prejudicadas, determinando o encerramento do monitoramento.
6.	Ademais, ordenou a realização das seguintes medidas processuais acerca dos indícios de irregularidade constatados: 
"9.5.1. previamente à audiência dos responsáveis pelo "desenho do fluxo financeiro de pagamento dos contratos de gestão da área da saúde", verifique os atos de transferência de recursos às organizações sociais signatárias dos Contratos de Gestão 19/2014 e 02/2016, em cada um dos períodos de gestão dos aludidos responsáveis;
9.5.2. promova a quantificação do débito e a identificação dos responsáveis pela "perda financeira em razão do desenho do fluxo financeiro utilizado para a remunerar as organizações sociais", na forma especificada nos itens 26 a 28 do voto;
9.5.3. avalie o caráter sistêmico dos achados "perda financeira em razão do desenho do fluxo financeiro utilizado para a remunerar as organizações sociais" e "despesa mais relevante do contrato de gestão (folha de pagamento) realizada indevidamente fora de conta específica, não possuindo documentação suporte que demonstre sua efetiva realização" e a eventual responsabilidade dols Secretários Municipal de Saúde por grave omissão na fiscalização e gestão dos referidos ajustes;
9.5.4. adote as medidas que entender pertinentes para a quantificação de eventual dano ao erário e, se for o caso, identifique os responsáveis para posterior citação, enviando os autos previamente a este Gabinete para a devida autorização; e
9.5.5. autue processo de monitoramento específico para a verificação do atendimento das determinações efetivadas nesta deliberação".
7.	Além disso, autorizou a efetivação da audiência dos responsáveis pelas seguintes ocorrências:
"9.6.1. do Sr. Marco Aurelio Santos Cardoso (CPF: 024.765.277-69) , Secretário Municipal de Fazenda do Rio de Janeiro, no período de 27/3/2012 até o 15/12/2016, pelo desenho do fluxo financeiro de pagamento dos contratos de gestão da área da saúde que gera a perda da rastreabilidade do dinheiro público, bem como rompe com o nexo causal dos pagamentos efetuados com o objeto contratado, contrariando o disposto nas cláusulas financeiras dos contratos de gestão pactuados (a exemplo da cláusula oitava, parágrafo quinto, do Contrato de Gestão 19/2014) ;
9.6.2. Sr. Carlos Evandro Viegas (CPF: 799.094.777-34) , Secretário Municipal de Fazenda do Rio de Janeiro, no período de 16/12/2016 até o 31/12/2016, pelo desenho do fluxo financeiro de pagamento dos contratos de gestão da área da saúde que gera a perda da rastreabilidade do dinheiro público, bem como rompe com o nexo causal dos pagamentos efetuados com o objeto contratado, contrariando o disposto nas cláusulas financeiras dos contratos de gestão pactuados (a exemplo da cláusula oitava, parágrafo quinto do Contrato de Gestão 19/2014) ;
9.6.3. da Sra. Paula Travassos de Lima (CPF: 053.177.537-24) , da Sra. Silvia Cristina Fonseca de Araújo (CPF:011.739.357-62) , da Sra. Bruna Peregrino Bonfim (CPF: 091.064.617-19) , da Sra. Domenica Soares Leite (CPF: 016.523.587-06) , do Sr. Paulo César de Almeida Mattos (CPF: 404.211.637-04) e da Sra. Rafaella Peixoto da Silva Oliveira (CPF:116.242.887-23) , integrantes titulares da Comissão Técnica de Avaliação (CTA) do Contrato 019/2014 da Secretaria Municipal de Saúde do Rio de Janeiro, designados pela Resolução SMS 2.815 de 30 de dezembro de 2015, no período de 4/1/2016 até o presente momento, por não apontar no relatório da comissão técnica de acompanhamento dos contratos com as organizações sociais que o pagamento da folha de salários estava sendo realizado fora da conta específica e não estava suportado por documento hábil que comprovasse seu efetivo pagamento (data base julho 2016) , permitindo que a Prefeitura efetuasse novos repasses a Organização Social contratada, contrariando o disposto no parágrafo quinto da cláusula oitava c/c incisos V e VI do parágrafo primeiro da cláusula décima do Contrato de Gestão 019/2014 e art. 9º da Lei Municipal 5.026/2009; 
9.6.4. da Sra. Maria Beatriz Gonçalves Guimarães Fonseca (CPF: 467.998.777-49) , do Sr. Fabrício Azarias da Silva (CPF: 076.453.957-45) , do Sr. Hugo Marques Fagundes Junior (CPF:859.325.907-34) , do Sr. Paulo Roberto da Silva Peres (CPF:611.667.747-91) , do Sr. Fernando Rocha Santos (CPF: 055.713.817-52) , do Sr. Rodrigo Moraes (CPF:314.052.808-67) , da Sra. Simone Rodrigues da Costa (CPF:033.752.657-51) e da Sra. Erika Braga de Oliveira (CPF:972.518.797-00) , integrantes titulares da Comissão Técnica de Avaliação (CTA) do Contrato 002/2016 da Secretaria Municipal de Saúde do Rio de Janeiro, designados pela Resolução SMS 2.937 de 17 de maio de 2016 c/c Resolução 3006 de 11 de julho de 2016, no período de 18/5/2016 até 12/7/2016 e Resolução SMS 3.007 de 12 julho de 2016, no período 12 de julho de 2016 até o presente momento, por não apontar no relatório da comissão técnica de acompanhamento dos contratos de gestão que a organização social não estava comprovando, por meio de documento hábil, o pagamento de todos os contratados relativos ao contrato de gestão 002/2016 (ausência de detalhamento dos contratados e seus salários - data base julho 2016) , permitindo que a Prefeitura efetuasse novos repasses a Organização Social contratada, contrariando o disposto no parágrafo segundo da cláusula quinta, c/c incisos V e VI do parágrafo primeiro da cláusula décima do Contrato de Gestão 002/2016 e art. 9º da Lei Municipal 5.026/2009;
9.6.5. do Sr. João Luiz Ferreira Costa, CPF 802.370.027-87, Subsecretário de Atenção Hospitalar da Secretaria Municipal de Saúde e Defesa Civil-SMSDC, no período de 29/1/2009 a 8/1/2015, por ter atestado que a Biotech Humana Organização Social de Saúde estava constituída há pelo menos dois anos no pleno exercício das atividades de saúde pública, sem documentação suporte adequada, o que propiciou a qualificação irregular da Biotech como Organização Social, com infração ao disposto no inciso III do art. 2º da Lei Municipal 5.026/2009;
9.6.6. das Sras. Ayla Maria Farias de Mesquita (CPF: 888.003.507-04) , Carla Lopes Porto Brasil (CPF: 783.827.937-20) e Ana Carolina Henrique Siqueira Lara (CPF: 042.821.146-14) , integrantes da Comissão Especial de Seleção da Secretaria Municipal de Saúde e Defesa Civil SMSDC, no período de 12/12/2011 a 12/1/2012, por processar e julgar a seleção de Chamamento Público 007/2011, sem indicar expressamente no Processo 09/004560/2011, os motivos utilizados pela Comissão Especial de Seleção para conferir pontuação para cada uma das Organizações Sociais, contrariando o parágrafo único do art. 18 do Decreto Municipal 30.780/2009, bem como os princípios administrativos da motivação, publicidade e do interesse público; e
9.6.7. do Sr. Reynaldo Pinto de Souza Braga Junior, CPF 753.145.257-04, Subsecretário de Administração e Finanças, no período de 13/1/2005 a 30/10/2008, por ter celebrado o Contrato 1302/2007, efetuando contratação de pessoa jurídica com fins lucrativos para gerenciamento de unidades públicas de saúde e operacionalização de programa governamental, alternativa que não é prevista no arcabouço legal em vigor, uma vez que as alternativas válidas seriam a contratação direta, com a criação de cargos ou empregos públicos, ou contratação indireta, mediante a celebração de contrato de gestão ou termo de parceria, nos termos do art. 5º da Lei 9.637/1998 e art. 9º da Lei 9.790/1999".
8.	Por fim, fez novas determinações e recomendações ao Município do Rio de Janeiro/RJ, na forma dos subitens 9.7 e 9.8 da mencionada decisão.
9.	Antes da efetivação dessas medidas processuais, a então Secex/RJ propôs a exclusão da audiência prevista no subitem 9.6.2 do Acórdão 1303/2017-TCU-Plenário, após verificar que todas as transferências de recursos às organizações sociais ocorreram no período de gestão do Sr. Marco Aurelio Santos Cardoso, arrolado no subitem 9.6.1. do referido decisum. 
10.	Por meio de despacho, anuí à aludida proposta, por entender que era assente a não participação do mencionado agente nos atos inquinados. Esse encaminhamento deve ser objeto de ratificação pelo Plenário, conforme será tratado adiante.
11.	Cumpridas as medidas processuais, autorizei a realização de nova audiência, dessa feita do Sr. Daniel Ricardo Soranz Pinto, Secretário Municipal de Saúde do Rio de Janeiro, no período de 9/7/2014 até a data da fiscalização, acolhendo proposta da então denominada SecexSaúde, que assumiu a responsabilidade do processo.
12.	A ocorrência imputada ao referido gestor foi a "deficiente fiscalização do Contrato de Gestão 19/2014, consubstanciada na realização do pagamento da folha de salários fora da conta específica e sem o suporte de documento hábil que comprovasse o efetivo pagamento de cada colaborador (data base julho 2016) , contrariando o disposto no parágrafo quinto da cláusula oitava c/c incisos V e VI do parágrafo primeiro da cláusula décima do Contrato de Gestão 19/2014 e art. 9º da Lei Municipal 5.026/2009 e os deveres de fiscalização insertos nos arts. 8º e 9º da referida lei e no art. 24 do Decreto Municipal 30.180/2009".
13.	A unidade técnica analisou as respostas apresentadas e, antes de encaminhar o processo para julgamento de mérito, resolveu efetivar diligência junto à Secretaria Municipal de Cidade do Município do Rio de Janeiro (SMS/RJ) , a fim de que apresentasse a documentação referente à prestação de contas da folha de pagamento relacionada ao Contrato de Gestão 19/2014, do período de janeiro a julho de 2016. O objetivo da medida era subsidiar a análise da irregularidade apontada no subitem 9.6.3 do Acórdão 1303/2017-TCU-Plenário.
14.	Saneado o processo, o auditor da Unidade de Auditoria Especializada em Saúde (AudSaúde) , que assumiu a responsabilidade pela condução do processo, propôs:
a)	excluir da responsabilidade do Sr. Daniel Ricardo Soranz Pinto em face da irregularidade descrita no item 12 supra (audiência autorizada por despacho) ;
b)	considerar prescrita a pretensão punitiva em face do indício de irregularidade mencionado no subitem 9.6.7 do Acórdão 1303/2017-TCU-Plenário;
c)	acolher as razões de justificativa apresentadas pelos Srs. Marco Aurélio Santos Cardoso, Paula Travassos de Lima, Silvia Cristina Fonseca de Araújo, Bruna Peregrino Bonfim, Domênica Soares Leite, Rafaella Peixoto da Silva Oliveira, Paulo César de Almeida Mattos, Maria Beatriz Gonçalves Guimarães Fonseca, Simone Rodrigues da Costa, Erika Braga de Oliveira, Fabrício Azarias da Silva, Hugo Marques Fagundes Junior, Paulo Roberto da Silva Peres, Fernando Rocha Santos, Rodrigo Moraes, Ayla Maria Farias de Mesquita, Carla Lopes Porto Brasil e Ana Carolina Henrique Siqueira Lara, quanto às ocorrências suscitadas nos subitens 9.6.1, 9.6.3, 9.6.4, e 9.6.5 do Acórdão 1303/2017-TCU-Plenário; e
d)	rejeitar as razões de justificativa apresentadas pelo Sr. João Luiz Ferreira Costa em relação à audiência determinada no item 9.6.5 da referida decisão.
15.	Além disso, alvitrou que:
a)	fossem considerados prejudicados os subitens 9.5.2, 9.5.3 e 9.5.4 do Acórdão 1303/2017-TCU-Plenário; e 
b)	que fosse dada ciência ao Município do Rio de Janeiro de que "a contratação de pessoal para operacionalizar o Programa de Saúde da Família (PSF) por outros meios que não sejam contratação direta, com criação de cargos ou empregos públicos, ou contratação indireta, mediante celebração de contrato de gestão com organização social (OS) ou termo de parceria com organização da sociedade civil de interesse público (Oscip) , contraria o disposto no artigo 37, inciso II, c/c artigo 198, § 4º, da CRFB, bem como na jurisprudência do TCU (Acórdão 1146/2003-TCU-Plenário, relator Ministro Walton Alencar; Acórdão 1428/2014-TCU-Segunda Câmara, da relatoria do Ministro Marcos Bemquerer; Acórdão 8200/2018-TCU-Primeira Câmara, da relatoria do Ministro Bruno Dantas; Acórdão 281/2010-TCU-Plenário, de relatoria do Ministro-Substituto Marcos Bemquerer; Acórdão 6438/2011-TCU-Primeira Câmara, da relatório do Ministro-Substituto Augusto Sherman) ".
16.	O corpo diretivo da AudSaúde aquiesceu ao aludido encaminhamento.
17.	Feito esse necessário resumo, passo a decidir.
II - Dos indícios de irregularidade
18.	Conforme visto, foram identificados os seguintes indícios de irregularidade na transferência do gerenciamento de serviços públicos de saúde para organizações sociais pela Secretaria Municipal de Saúde e Defesa Civil do Rio de Janeiro (SMSDC/RJ) :
a)	inadequação do desenho do fluxo financeiro de pagamento dos contratos de gestão da área da saúde, devido à movimentação dos recursos em contas correntes não específicas de tais ajustes, gerando perda da rastreabilidade do dinheiro público e o rompimento do nexo causal dos pagamentos efetuados com o objeto contratado, contrariando o disposto nas cláusulas financeiras dos contratos de gestão pactuados, a exemplo da cláusula oitava, parágrafo quinto do Contrato de Gestão 19/2014 (subitens 9.6.1 e 9.6.2 do Acórdão 1303/2017-TCU-Plenário) ;
b)	ausência de registro, nos relatórios da comissão técnica de acompanhamento dos contratos com as organizações sociais, de que o pagamento da folha de salários estava sendo realizado fora da conta específica e não estava suportado por documento hábil que comprovasse seu efetivo pagamento (data base julho 2016) , permitindo que a Prefeitura efetuasse novos repasses à organização social contratada, contrariando o disposto no parágrafo quinto da cláusula oitava c/c incisos V e VI do parágrafo primeiro da cláusula décima do Contrato de Gestão 019/2014 e art. 9º da Lei Municipal 5.026/2009 (subitem 9.6.3 do Acórdão 1303/2017-TCU-Plenário) ;
c)	falta de registro, nos relatórios da comissão técnica de acompanhamento dos contratos de gestão, de que a organização social não estava comprovando, por meio de documento hábil, o pagamento de todos os contratados relativos ao Contrato de Gestão 002/2016 (ausência de detalhamento dos contratados e seus salários - data base julho 2016) , permitindo que a Prefeitura efetuasse novos repasses à organização social contratada, contrariando o disposto no parágrafo segundo da cláusula quinta, c/c incisos V e VI do parágrafo primeiro da cláusula décima do Contrato de Gestão 002/2016 e art. 9º da Lei Municipal 5.026/2009 (subitem 9.6.4 do Acórdão 1303/2017-TCU-Plenário) ;
d)	atesto de que a Biotech Humana Organização Social de Saúde estava constituída há pelo menos dois anos no pleno exercício das atividades de saúde pública, sem documentação suporte adequada, o que propiciou a qualificação irregular da Biotech como Organização Social, com infração ao disposto no inciso III do art. 2º da Lei Municipal 5.026/2009 (subitem 9.6.5 do Acórdão 1303/2017-TCU-Plenário) ;
e)	processamento e julgamento da seleção de Chamamento Público 007/2011, sem indicar expressamente no Processo 09/004560/2011, os motivos utilizados pela Comissão Especial de Seleção para conferir pontuação para cada uma das Organizações Sociais, contrariando o parágrafo único do art. 18 do Decreto Municipal 30.780/2009, bem como os princípios administrativos da motivação, publicidade e do interesse público (subitem 9.6.6 do Acórdão 1303/2017-TCU-Plenário) ; 
f)	celebração do Contrato 1.302/2007, com pessoa jurídica com fins lucrativos para gerenciamento de unidades públicas de saúde e operacionalização de programa governamental, alternativa que não é prevista no arcabouço legal em vigor, uma vez que as alternativas válidas seriam a contratação direta, com a criação de cargos ou empregos públicos, ou contratação indireta, mediante a celebração de contrato de gestão ou termo de parceria, nos termos do art. 5º da Lei 9.637/1998 e art. 9º da Lei 9.790/1999 (subitem 9.6.7 do Acórdão 1303/2017-TCU-Plenário) ;
g)	deficiente fiscalização do Contrato de Gestão 19/2014, consubstanciada na realização do pagamento da folha de salários fora da conta específica e sem o suporte de documento hábil que comprovasse o efetivo pagamento de cada colaborador (data base julho 2016) , contrariando o disposto no parágrafo quinto da cláusula oitava c/c incisos V e VI do parágrafo primeiro da cláusula décima do Contrato de Gestão 19/2014 e art. 9º da Lei Municipal 5.026/2009 e os deveres de fiscalização insertos nos arts. 8º e 9º da referida lei e no art. 24 do Decreto Municipal 30.180/2009 (despacho de que trata a peça 333) .
III - Medidas determinadas nos subitens 9.5.1 a 9.5.4 do Acórdão 1303/2017-TCU-Plenário
19.	Consoante exposto no item 6 retro, o Tribunal determinou que a unidade técnica, antes de proceder às audiências de que tratam os subitens 9.6.1 do 9.6.2 do Acórdão 1303/2017-TCU-Plenário (letra "a" do item 9 supra) , verificasse os atos de transferência de recursos às organizações sociais signatárias dos Contratos de Gestão 19/2014 e 02/2016, em cada um dos períodos de gestão dos aludidos responsáveis.
20.	A ideia era melhor aferir a gravidade e a extensão das irregularidades, conforme os períodos de gestão dos Secretários da Fazenda, e perquirir as suas culpabilidades. 
21.	Outrossim, o TCU ordenou que fosse promovida a quantificação do débito e a identificação dos responsáveis pela "perda financeira em razão do desenho do fluxo financeiro utilizado para a remunerar as organizações sociais"; avaliado o caráter sistêmico dessa irregularidade e do pagamento da folha de pagamento fora da conta específica dos contratos de gestão; e adotadas as medidas processuais pertinentes.
22.	Após o saneamento da matéria, a AudSaúde verificou que a passagem dos recursos dos contratos de gestão por uma conta do Banco Santander, antes da transferência definitiva para outra do Banco do Brasil ou Caixa Econômica, era uma exigência de norma municipal, mais especificamente do artigo 3º da Resolução SMF 2838, de 12/2/2015. Por conseguinte, concluiu que não cabia a responsabilização dos gestores do município, que apenas operacionalizaram o disposto no normativo.
23.	Ademais, a unidade técnica avaliou a conciliação bancária apresentada pela SMS/RJ e concluiu que a maior parte das transferências de recursos ocorreu no prazo de um a dois dias da data da emissão da ordem de repasse pelo sistema da SMS/RJ. A análise efetiva mostrou que os períodos maiores decorreram de feriados e finais de semana que incidiram durante o intervalo, não havendo, portanto, gravidade suficiente na conduta dos gestores.
24.	Acompanho a análise da unidade técnica quanto ao assunto. A meu juízo, não é possível depreender ilicitude no comportamento dos agentes da SMS/RJ, que atuaram premidos por norma municipal. No caso, aplica-se o § 1º do artigo 22 da LINDB, segundo o qual "em decisão sobre regularidade de conduta ou validade de ato, devem ser consideradas as circunstâncias práticas que houverem imposto, limitado ou condicionado a ação do agente".
25.	Sendo assim, compreendo que não é cabível a responsabilização em face das medidas determinadas nos subitens 9.5.2 e 9.5.4 do Acórdão 1303/2017-TCU-Plenário. 
26.	Com relação ao caráter sistêmico da execução da despesa com folha de pagamento fora da conta específica dos contratos de gestão, a unidade técnica promoveu a audiência do Sr. Daniel Ricardo Soranz Pinto, Secretário Municipal de Saúde do Rio de Janeiro, à época dos fatos, conforme indicado nos itens 11 e 12 retro.
27.	Todavia, a AudSaúde entendeu, após reavaliar os elementos contidos nos autos, que o agente não deveria ser sancionado, uma vez que a movimentação irregular dos recursos não chegou ao seu conhecimento, fato que, ensejou, inclusive, a audiência dos membros da Comissão Técnica de Avaliação do Contrato de Gestão 19/2014 (subitem 9.6.3 do Acórdão 1303/2017-TCU-Plenário) .
28.	Assim, "considerando a posição estratégica que ocupava na gestão e a importância de se delegarem atribuições para melhorar a eficiência e desburocratizar a atividade administrativa", concluiu que não cabia a imputação de responsabilidade ao aludido gestor pela ocorrência que lhe foi imputada na audiência autorizada monocraticamente, descrita no item 12 supra.
29.	Divirjo do exame empreendido pela AudSaúde. 
30.	Embora as irregularidades não tenham sido apontadas no relatório da comissão técnica de acompanhamento dos contratos com as organizações sociais, era justamente a posição estratégica que o Sr. Daniel Ricardo Soranz Pinto ocupava à frente da Secretaria Municipal de Saúde que lhe impunha o dever de atentar para o escorreito cumprimento de disposições expressas no Contrato de Gestão 19/2014 e na própria legislação municipal a respeito da matéria. 
31.	No caso, o ex-secretário atuou de forma deficiente na supervisão da avença, na medida em que não adotou nenhuma providência para o reiterado descumprimento do parágrafo quinto da cláusula oitava c/c incisos V e VI do parágrafo primeiro da cláusula décima do Contrato de Gestão 19/2014 e no art. 9º da Lei Municipal 5.026/2009, que exigia a movimentação dos recursos em conta específica e exclusiva. Compreendo que o gestor atual agiu mediante grave omissão, tendo em vista a materialidade dos valores e o caráter disseminado da ocorrência, que ocorreu durante a vigência do ajuste. 
32.	A propósito, essa conclusão é compatível com a assertiva da própria unidade técnica, quando da análise da ocorrência de que trata o subitem 9.6.1 do Acórdão 1303/2017-TCU-Plenário, no sentido de que era do Secretário Municipal de Saúde do Rio de Janeiro a competência para, "'conhecendo o caráter convenial dos contratos de gestão firmados com organizações sociais de saúde (OSS) , bem como conhecendo a legislação e jurisprudência relacionada à matéria', verificar se os pagamentos estavam seguindo as normas vigentes, 'no momento da alimentação do sistema contábil e do ordenamento de despesas'".
33.	Por fim, a responsabilização do secretário de saúde por deficiência grave na supervisão dos atos de seus subordinados também encontra amparo na jurisprudência desta Casa, como ilustram os seguintes precedentes.
"O dirigente máximo de órgão ou entidade da Administração Pública deve ser responsabilizado quando comprovada omissão grave no seu dever de regulamentação e supervisão dos subordinados, a exemplo de falhas generalizadas na fiscalização de contratos, envolvendo a gestão de vultosos recursos públicos."
	(Acórdão 10434/2021-TCU-Segunda Câmara. Relator: Ministro Aroldo Cedraz) 
"O instituto da delegação de competência não exime o autor da delegação do dever de acompanhar os atos praticados pelo agente delegado. Mesmo quando não há a prática direta de atos administrativos, os agentes políticos podem ser responsabilizados, se as irregularidades tiverem um caráter de tal amplitude e relevância que, no mínimo, fique caracterizada grave omissão no desempenho de suas atribuições de supervisão hierárquica."
	(Acórdão 1346/2013-TCU-Plenário. Relator: Ministro-Substituto Marcos Bemquerer) 
34.	Assim, por entender que a realização do pagamento da folha de salários fora da conta específica do Contrato de Gestão 19/2014 configura grave deficiência na fiscalização e supervisão do ajuste, entendo adequada a aplicação da multa prevista no art. 58, inciso II, da Lei 8.443/1992 ao Sr. Daniel Ricardo Soranz Pinto. Mais adiante, tratarei da dosimetria da sanção.
IV - Audiências
35.	Quanto à ocorrência catalogada no subitem 9.6.1 do Acórdão 1303/2017-TCU-Plenário, concordo com o acolhimento das razões de justificativa do Sr. Marco Aurélio Santos Cardoso, uma vez que a responsabilidade pelo preenchimento da informações pertinentes ao pagamento das despesas, no sistema contábil da municipalidade, era da Secretaria Municipal de Saúde, restando àquele gestor, apenas o papel de operacionalizar o pagamento. 
36.	No que se refere à audiência determinada no subitem 9.6.2 da aludida decisão, além de não caber a responsabilização do Secretário Municipal de Fazenda, pelo motivo indicado acima, a então denominada Secex/RJ verificou que todas as transferências de recursos às organizações sociais ocorreram na gestão do antecessor do Sr. Carlos Evandro Viegas. Logo, cabe excluí-lo do rol de responsáveis.
37.	Quanto às ocorrências consignadas nos subitens 9.6.4 e 9.6.6 do Acórdão 1303/2017-TCU-Plenário, acompanho à proposta da AudSaúde para que sejam acatadas as razões de justificativa apresentadas pelos responsáveis arrolados, uma vez que os esclarecimentos e os documentos acostados nos autos permitiram comprovar que não houve as irregularidades indicadas.
38.	Com relação ao subitem 9.6.3 Acórdão 1303/2017-TCU-Plenário, divirjo do exame realizado pela unidade técnica. Embora os valores lançados como despesas de pessoal no Painel de Gestão das Parcerias com Organizações Sociais tenham ficado bastante próximos dos constantes das planilhas de funcionários e salários, dos meses de maio e junho de 2016, sugerindo haver nexo de causalidade entre os recursos e as despesas, esse fato pode afastar o débito, originalmente aventado, mas não afasta a movimentação irregular dos recursos fora da conta específica do Contrato de Gestão 19/2014, ao arrepio das próprias cláusulas contratuais e da legislação municipal, como visto.
39.	Quanto a isso, entendo que há responsabilidade direta dos integrantes da comissão técnica de acompanhamento do Contrato de Gestão 19/2014, uma vez que exerciam à função de fiscal do referido, estando dentro de seu escopo de atribuições promover a verificação do atendimento dos aspectos técnicos e administrativos de sua execução, o que, evidentemente, abrangia, o atendimento das cláusulas contratuais. 
40.	Embora a Sra. Paula Travassos de Lima tenha alegado que não existia um manual de fiscalização de contratos, à época, a obrigação de verificar o adimplemento das cláusulas contratuais é ínsito à obrigação de fiscal, não demandando nenhuma regulamentação para que seja realizada a contento. 
41.	No caso, a instituição contratada infringiu o parágrafo quinto da cláusula oitava do Contrato de Gestão 19/2014, o que não foi objeto de nenhum apontamento pela equipe de fiscalização. Segue a redação dos dispositivos:
"CLÁUSULA OITAVA - RECURSOS FINANCEIROS
[...]
PARÁGRAFO QUINTO
A CONTRATADA deverá movimentar os recursos que lhe forem repassados pela CONTRATANTE em conta corrente específica e exclusiva, de modo a que não sejam confundidos com os recursos próprios da entidade qualificada como OS contratada para a execução do presente contrato. Os respectivos extratos de movimentação mensal deverão ser encaminhados mensalmente à CONTRATANTE".
42.	Da parte dos integrantes da comissão de fiscalização, houve violação ao art. 9º da Lei Municipal 5.026/2009, lavrado no seguinte sentido:
"Art. 9º Os responsáveis pela fiscalização da execução do contrato de gestão, ao tomarem conhecimento de qualquer irregularidade ou ilegalidade na utilização de recursos ou bens de origem pública por Organização Social, dela darão ciência à Procuradoria Geral do Município, ao Tribunal de Contas e ao Ministério Público, para as providências relativas aos respectivos âmbitos de atuação, sob pena de responsabilidade solidária".
43.	A favor dos responsáveis, reconheço que houve a produção das informações detalhadas e das folhas de pagamento exigidas nos incisos V e VI do parágrafo primeiro da cláusula décima do Contrato de Gestão 019/2014, porém a movimentação dos recursos fora da conta específica da avença dificultou o estabelecimento de nexo causal entre os recursos e os valores despendidos.
44.	Assim, por entender que houve erro grosseiro na fiscalização do ajuste pelas pessoas arroladas no subitem 9.6.3 Acórdão 1303/2017-TCU-Plenário, rejeito parcialmente as suas razões de justificativa, sendo cabível a aplicação de multas individuais fundadas no art. 58, inciso II, da Lei 8.443/1992.
45.	Em minha visão, a diligência realizada posteriormente somente serviu para afastar um dos fatos consignados na audiência, a de que os pagamentos não estavam suportados por documento hábil que comprovasse os serviços, e, ainda, o suposto rompimento do nexo causal no pagamento das folhas de pagamento, que era uma questão pendente da auditoria.
46.	Quanto à qualificação irregular da Biotech como Organização Social, com infração ao disposto no inciso III do art. 2º da Lei Municipal 5.026/2009 (subitem 9.6.5 do Acórdão 1303/2017-TCU-Plenário) , compreendo que a questão foi devidamente enfrentada pela AudSaúde, motivo pelo qual incorporo a sua análise como razão de decidir. 
47.	Conforme visto, os documentos constantes do processo de qualificação da entidade não eram suficientes para comprovar que ela estava no pleno exercício de ações de saúde pública, há pelo menos dois anos, como exige a legislação supramencionada.
48.	Como pontuou a unidade técnica, seu estatuto social, antes de março de 2011, previa apenas o atendimento de consultas médicas via internet, algo significativamente distante de ações de gerenciamento de serviços hospitalares ou qualquer outra ação de saúde pública.
49.	Além disso, os atestados de capacidade técnica foram emitidos por empresas que possuíram relação pessoal com o presidente da Biotech, o que impõe razoáveis suspeitas quanto ao seu conteúdo, ainda mais diante do contexto indicado no item anterior.
50.	Assim, acompanho a proposta da AudSaúde pela rejeição das razões de justificativa apresentadas pelo Sr. João Luiz Ferreira Costa, sendo cabível a aplicação de sanção fundada no art. 58, inciso II, da Lei 8.443/1992, por restar configurado erro grosseiro no processo de qualificação da Biotech como Organização Social.
51.	Sobre a contratação de entidade com fins lucrativos para a operacionalização do PSF e gerenciamento de hospital (subitem 9.6.7 do Acórdão 1303/2017-TCU-Plenário) , trago as seguintes considerações.
52.	Inicialmente, entendo que a análise da prescrição deve ocorrer segundo as disposições da Resolução-TCU 344/2022, uma vez que o art. 1º da norma impõe a sua aplicação aos processos em curso nesta Corte de Contas. Essa regra é reforçada no art. 18, que estabelece a incidência da resolução aos processos nos quais não tenha ocorrido o trânsito em julgado no TCU até a data da sua publicação.
53.	Dessa forma, inexiste qualquer direito subjetivo do recorrente a que mantido o exame anterior realizado pela unidade técnica, baseado em critério jurídico não mais sustentado pelo Tribunal, até porque a antiga posição do TCU não é amparada pela jurisprudência atual do STF. Essa posição foi adotada no Acórdão 7.685/2022-1ª Câmara, posteriormente mantido pelo Acórdão 10417/2022-TCU-Primeira Câmara, ambos de minha relatoria.
54.	Sendo assim, divirjo da proposta da AudSaúde no sentido de que fosse reconhecida a prescrição da pretensão punitiva, à luz das regras do Código Civil, tendo em vista o princípio da segurança jurídica.
55.	Quanto ao mérito, 
registro que contratação inquinada não é admitida pela jurisprudência do TCU, cabendo mencionar o Acórdão 1146/2003-TCU-Plenário (Relator: Ministro Walton Alencar) , que estabeleceu como alternativas válidas para contratação dos agentes comunitários de saúde e demais profissionais das equipes de Saúde da Família, "a contratação direta pelo município ou Distrito Federal, com a criação de cargos ou empregos públicos, ou a contratação indireta, mediante a celebração de contrato de gestão com Organização Social ou termo de parceria com Organizações da Sociedade Civil de Interesse Público (Oscip) , nos termos da Lei 9.637/98 e da Lei 9.790/99".
56.	Com isso, diante da flagrante irregularidade da contratação e a ausência de elementos para infirmar a responsabilidade do Sr. Reynaldo Pinto de Souza Braga Junior, entendo adequada a imputação da multa catalogada no art. 58, inciso II, da Lei 8.443/1992, uma vez evidenciada a atuação mediante erro grosseiro do responsável, na condição de signatário do referido ajuste.
V- Da dosimetria
57.	No que se refere às Sras. Paula Travassos de Lima, Silvia Cristina Fonseca de Araújo, Bruna Peregrino Bonfim, Domenica Soares Leite e Rafaella Peixoto da Silva Oliveira e ao Sr. Paulo César de Almeida Mattos, integrantes titulares da Comissão Técnica de Avaliação (CTA) do Contrato 19/2014,  entendo que a omissão quanto ao dever de registrar que o pagamento da folha de salários estava sendo realizado fora da conta específica, nos relatórios de acompanhamento do ajuste, configura erro grosseiro na gestão dos recursos públicos, uma vez que materializa comportamento com grande distanciamento das normas de regência. 
58.	Conforme visto, os responsáveis permitiram a violação de cláusulas expressas do referido contrato, o que configura grave negligência na fiscalização do ajuste, passível de ensejar a aplicação de sanção, nos termos do art. 28 da LINDB.
59. 	Quanto ao exame da culpabilidade, não há nos autos elementos que possam sugerir a presença de circunstâncias práticas que tenham limitado ou impedido a atuação dos agentes em conformidade com a lei. Em minha visão, os responsáveis tinham a possibilidade e o dever de conhecer a ilicitude de seus atos e evitar o seu cometimento, pois bastavam seguir as condições explicitadas no ajuste. 
60.	Os fatos revelam certo grau de desleixo quanto ao dever de fiscalizar o escorreito cumprimento do Contrato de Gestão 19/2014, constituindo uma infração de notória gravidade e reprovabilidade, pela importância do objeto e pela materialidade da avença.
61. 	Em pesquisa ao histórico processual dos agentes, a fim de perquirir seus antecedentes, observo que eles não foram condenados pelo TCU.
62.	Por fim, não constam dos autos informações sobre outras circunstâncias agravantes nem sobre a aplicação de sanções de mesma natureza e relativas ao mesmo fato.
63.	Assim, reconhecendo como agravantes a materialidade e os riscos gerados pela prática da irregularidade e como atenuante a apresentação da documentação apta a comprovar as despesas, fixo o valor das sanções individuais em R$ 12.000,00. Esse montante equivale a aproximadamente 15% do valor máximo da multa fixado pela Portaria TCU 36/2023 (R$ 79.004,53) .
64.	Com relação ao Sr. João Luiz Ferreira Costa, Subsecretário de Atenção Hospitalar da Secretaria Municipal de Saúde e Defesa Civil (SMSDC) , compreendo que a emissão de atestado no sentido de que a Biotech Humana Organização Social de Saúde estava constituída há pelo menos dois anos no pleno exercício das atividades de saúde pública configura erro grosseiro apto a ensejar a aplicação de sanção, nos termos do art. 28 da LINDB .
65.	Isso porque essa condição não poderia ser deduzida da documentação apresentada pela entidade, pois seu estatuto social, antes de março de 2011, previa apenas atendimento de consultas médicas via internet, objeto muito distante das ações de gerenciamento de serviços hospitalares ou de qualquer outra ação de saúde pública.
66.	Quanto ao exame da culpabilidade, não há nos autos elementos que possam sugerir a presença de circunstâncias práticas que tenham limitado ou impedido a atuação do agente em conformidade com a lei, pois é evidente o distanciamento entre a experiência pretérita da entidade e as condições exigidas para a contratação.
67.	Os fatos sugerem uma conduta intencional do agente no sentido de permitir a qualificação irregular da entidade, ao arrepio do inciso III do art. 2º da Lei Municipal 5.026/2009. À vista da ausência de outros elementos para configurar dolo, é possível afirmar que o seu comportamento revela, no mínimo, elevado grau de negligência quanto ao dever de emitir atestados a respeito da execução de contratos administrativos, para fins de qualificação em outros procedimentos.
68. 	Em pesquisa ao histórico processual do agente, a fim de perquirir seus antecedentes, observo que o Sr. João Luiz Ferreira Costa não foi condenado pelo TCU.
69.	Por fim, não constam dos autos informações sobre outras circunstâncias agravantes nem sobre a aplicação de sanções de mesma natureza e relativas ao mesmo fato.
70.	Assim, diante do elevado grau de reprovabilidade de sua conduta, que propiciou a qualificação irregular da Biotech como Organização Social, com infração ao disposto no inciso III do art. 2º da Lei Municipal 5.026/2009, fixo o valor das sanções individuais em R$ 64.000,00. Esse montante equivale a aproximadamente 80% do valor máximo da multa fixado pela Portaria TCU 36/2023 (R$ 79.004,53) .
71.	A respeito do Sr. Reynaldo Pinto de Souza Braga Junior, Subsecretário de Administração e Finanças, entendo que a celebração de contrato com pessoa jurídica com fins lucrativos para gerenciamento de unidades públicas de saúde e operacionalização de programa governamental configura erro grosseiro, uma vez que implica delegação da prestação de serviços públicos não admitida pela ordem jurídica.
72.	Quanto ao exame da culpabilidade, não há nos autos elementos que possam sugerir a presença de circunstâncias práticas que tenham limitado ou impedido a atuação do agente em conformidade com a lei. Em minha visão, o responsável tinha a possibilidade e o dever de conhecer a ilicitude de seus ato e evitar o seu cometimento, pois bastava seguir a jurisprudência existente a respeito da matéria.
73.	Os fatos constituem uma infração de notória gravidade e reprovabilidade, pois implica a delegação irregular na prestação de serviços públicos.
74. 	Em pesquisa ao histórico processual do agente, a fim de perquirir seus antecedentes, observo que ele não foi condenado pelo TCU.
75.	Por fim, não constam dos autos informações sobre outras circunstâncias agravantes nem sobre a aplicação de sanções de mesma natureza e relativas ao mesmo fato.
76.	Assim, reconhecendo como agravante a elevada reprovabilidade da conduta, fixo o valor da sanção em R$ 40.000,00. Esse montante equivale a aproximadamente 50% do valor máximo da multa fixado pela Portaria TCU 36/2023 (R$ 79.004,53) .
77.	No tocante ao Sr. Daniel Ricardo Soranz Pinto, Secretário Municipal de Saúde do Rio de Janeiro, compreendo que a realização do pagamento da folha de salários fora da conta específica do Contrato de Gestão 19/2014 configura erro grosseiro na gestão dos recursos públicos, uma vez que constitui frontal violação ao parágrafo quinto da cláusula oitava c/c incisos V e VI do parágrafo primeiro da cláusula décima da avença e ao art. 9º da Lei Municipal 5.026/2009;
78.	Quanto ao exame da culpabilidade, não há nos autos elementos que possam sugerir a presença de circunstâncias práticas que tenham limitado ou impedido a atuação do agente em conformidade com a lei. Em minha visão, o responsável tinha a possibilidade e o dever de conhecer a ilicitude de seus ato e evitar o seu cometimento, pois bastava seguir textualmente o instrumento contratual 
79.	A conduta do responsável constitui uma infração de notória gravidade e reprovabilidade, pois dificulta a rastreabilidade do dinheiro público e o estabelecimento de nexo causal entre os valores transferidos e os pagamentos.
80. 	Em pesquisa ao histórico processual do agente, a fim de perquirir seus antecedentes, observo que ele não foi condenado pelo TCU.
81.	Por fim, não constam dos autos informações sobre outras circunstâncias agravantes nem sobre a aplicação de sanções de mesma natureza e relativas ao mesmo fato.
82.	Assim, reconhecendo como agravantes a materialidade dos valores e o caráter disseminado da ocorrência e como atenuante a apresentação de documentação comprobatória da aplicação das despesas, fixo o valor da sanção em R$ 48.000,00. Esse montante equivale a aproximadamente 60% do valor máximo da multa fixado pela Portaria TCU 36/2023 (R$ 79.004,53) .
83.	Diante de todo o exposto, VOTO por que seja adotada a deliberação que ora submeto a este Colegiado.
TCU, Sala das Sessões, em 3 de maio de 2023.
BENJAMIN ZYMLER 
Relator